ACORDAO-COMPLETO-2471083

ACÓRDÃO 18771/2021 ATA 40/2021 - SEGUNDA CÂMARA

VISTOS, relatados e discutidos estes autos de tomada de contas especial instaurada pelo Fundo Nacional de Saúde (FNS) em desfavor de Ronaldo César Lages Castelo Branco, Raimundo Paulo Silva e Carlos Alberto Fortes Couto, como então prefeitos de Nossa Senhora dos Remédios - PI (gestão: de 1º/1/2005 a 31/12/2008 e de 27/11/2009 a 20/5/2010, além de 21/5/2010 a 22/7/2010, respectivamente) , diante dos indícios de irregularidade na aplicação dos recursos federais repassados a partir da modalidade fundo a fundo por meio do Sistema Único de Saúde (SUS) sob o valor original de R$ 523.899,81 durante o período de 2007 a 2010;
ACORDAM os Ministros do Tribunal de Contas da União, reunidos na Sessão da 2ª Câmara, ante as razões expostas pelo Relator, em:
	9.1. promover a exclusão de Raimundo Paulo Silva, Carlos Alberto Fortes Couto, Francisco Morais da Silva e Francisco das Chagas do Carmo Júnior na presente relação processual, diante dos elementos de convicção até aqui obtidos pelo TCU;
	9.2. declarar a revelia de Ronaldo César Lages Castelo Branco, além de Rosânia da Silva, nos termos do art. 12, § 3º, da Lei n.º 8.443, de 1992;
	9.3. julgar irregulares as contas de José Francisco Carvalho Costa, além de Ronaldo César Lages Castelo Branco, Kassyus Klay Lages de Carvalho, Núbia dos Santos Queiroz Castelo Branco, Pedro Pereira Veras Filho e Rosânia da Silva, nos termos dos arts. 1º, I, 16, III, "b" e "c", com o § 2º, "a", 19, caput, e 23, III, da Lei n.º 8.443, de 1992, para condená-los, solidariamente, ao pagamento do correspondente débito, com a atualização monetária e os juros de mora calculados desde as datas informadas até o efetivo recolhimento, fixando-lhes o prazo de 15 (quinze) dias, contados da notificação, para que comprovem perante o Tribunal, nos termos do art. 214, III, "a", do RITCU, o recolhimento da dívida em favor do Fundo Nacional de Saúde sob as seguintes condições:
9.3.1. débito em desfavor, individualmente, de José Francisco Carvalho Costa, pelo seguinte valor:
	Data da Ocorrência
	Valor Original (em R$) 

	17/1/2007
	49.611,00

	18/1/2007
	584,00

9.3.2. débito em desfavor, solidariamente, de José Francisco Carvalho Costa, além de Ronaldo César Lages Castelo Branco, pelo seguinte valor:
	Data da Ocorrência
	Valor Original (em R$) 

	22/2/2007
	2.058,17

	28/2/2007
	3.000,00

	28/2/2007
	3.390,33

	28/2/2007
	6.091,15

	28/2/2007
	1.418,57

	28/2/2007
	4.716,51

9.3.3. débito em desfavor, solidariamente, de Ronaldo César Lages Castelo Branco, além de Núbia dos Santos Queiroz Castelo Branco, pelo seguinte valor:
	Data da Ocorrência
	Valor Original (em R$) 

	2/7/2007
	26.824,60

	2/7/2007
	1.500,37

	2/7/2007
	277,48

	20/7/2007
	620,73

	20/7/2007
	1.052,79

	23/7/2007
	4.300,00

	23/7/2007
	6.325,54

	23/7/2007
	1.500,00

	24/7/2007
	1.000,00

	30/7/2007
	144,66

	30/7/2007
	727,50

	30/7/2007
	1.115,50

	30/7/2007
	3.016,78

9.3.4. débito em desfavor, individualmente, de Kassyus Klay Lages de Carvalho pelo seguinte valor:
	Data da Ocorrência
	Valor Original (em R$) 

	1º/3/2007
	1.519,00

	2/3/2007
	350,00

	2/3/2007
	5.000,00

	27/3/2007
	433,00

	28/3/2008
	1500,00

	29/3/2007
	2.988,50

9.3.5. débito em desfavor, individualmente, de Núbia dos Santos Queiroz Castelo Branco pelo seguinte valor:
	Data da Ocorrência
	Valor Original (em R$) 

	1º/6/2007
	153,00

	1º/6/2007
	1.147,77

	1º/6/2007
	7.600,00

	4/6/2007
	451,20

	4/6/2007
	1500,00

	6/6/2007
	411,95

	8/6/2007
	768,20

	11/6/2007
	920,00

	11/6/2007
	3.760,00

	11/6/2007
	1.376,02

	28/6/2007
	3.390,33

9.3.6. débito em desfavor, individualmente, de Pedro Pereira Veras Filho pelo seguinte valor:
	Data da Ocorrência
	Valor Original (em R$) 

	8/1/2010
	1.625,00

	18/1/2010
	40.000,00

	27/1/2010
	1.044,75

	1º/3/2010
	1.225,86

	20/4/2010
	2.067,00

	18/3/2010
	9.868,00

	28/4/2010
	2.672,00

	12/5/2010
	3.560,00

	27/1/2010
	11.374,87

	27/1/2010
	40.138,83

	27/1/2010
	2.311,39

	29/1/2010
	9.599,16

	3/3/2010
	2.700,00

	3/3/2010
	4.500,00

	3/3/2010
	2.293,35

	3/3/2010
	2.293,35

	3/3/2010
	2.293,35

	3/3/2010
	5.000,00

	3/3/2010
	2.500,00

	3/3/2010
	5.905,28

	3/3/2010
	2.709,63

	3/3/2010
	1.608,34

	3/3/2010
	11.258,41

	3/3/2010
	5.001,72

	3/3/2010
	1.180,79

	10/3/2010
	21.640,83

	18/3/2010
	19.038,00

	22/3/2010
	28.800,00

	7/4/2010
	9.000,00

	20/4/2010
	3.000,00

	20/4/2010
	51.231,00

	29/4/2010
	9.000,00

9.3.7. débito em desfavor, individualmente, de Rosânia da Silva pelo seguinte valor:
	Data da Ocorrência
	Valor Original (em R$) 

	14/6/2010
	500,00

	2/6/2010
	4.368,00

	2/6/2010
	2.760,00

	2/6/2010
	8.486,53

	2/6/2010
	5.000,14

	2/6/2010
	5.801,72

	2/6/2010
	2.987,00

	2/6/2010
	2.380,60

	2/6/2010
	2.380,60

	2/6/2010
	1.365,00

	2/6/2010
	1.365,00

	2/6/2010
	1.065,41

	2/6/2010
	4.855,44

	2/6/2010
	797,33

	4/6/2010
	1.434,84

	4/6/2010
	67,90

	11/6/2010
	2.095,10

	11/6/2010
	16.000,00

	24/6/2010
	1.065,41

	9/7/2010
	2.100,00

	16/7/2010
	50.840,00

9.4. aplicar, individualmente, a multa prevista no art. 57 da Lei n.º 8.443, de 1992, em desfavor de Pedro Pereira Veras Filho, além de Rosânia da Silva, sob os valores de R$ 30.000,00 (trinta mil reais) e R$ 10.000,00 (dez mil reais) , respectivamente, fixando-lhes o prazo de 15 (quinze) dias, contados da notificação, para que comprovem, perante o Tribunal, nos termos do art. 214, III, "a", do RITCU, o recolhimento das referidas dívidas ao Tesouro Nacional, com a devida atualização monetária, na forma da legislação em vigor;
9.5. aplicar, individualmente, a multa prevista no art. 58, IV, da Lei n.º 8.443, de 1992, em desfavor de José Alexandre Bacelar de Carvalho Sobrinho, além de Manoel de Jesus da Silva, sob o valor de R$ 5.000,00 (cinco mil reais) , fixando-lhes o prazo de 15 (quinze) dias, contados da notificação, para que comprovem, perante o Tribunal, nos termos do art. 214, III, "a", do RITCU, o recolhimento das referidas dívidas ao Tesouro Nacional, com a devida atualização monetária, na forma da legislação em vigor;
9.6. autorizar, caso requerido, nos termos do art. 26 da Lei n.º 8.443, de 1992, e do art. 217 do RITCU, o parcelamento das dívidas fixadas por este Acórdão em até 36 (trinta e seis) parcelas mensais e sucessivas, com a devida atualização monetária e os correspondentes acréscimos legais, esclarecendo aos responsáveis que a falta de pagamento de qualquer parcela importará no vencimento antecipado do saldo devedor, nos termos do art. 217, § 2º, do RITCU, sem prejuízo das demais medidas legais;
9.7. autorizar, desde logo, a cobrança judicial das dívidas fixadas por este Acórdão, nos termos do art. 28, inciso II, da Lei n.º 8.443, de 1992, diante do não atendimento à notificação; e
9.8. enviar a cópia do presente Acórdão, com o Relatório e a Proposta de Deliberação, à Procuradoria da República no Estado do Piauí, nos termos do art. 16, § 3º, da Lei n.º 8.443, de 1992, para o ajuizamento das ações civis e penais cabíveis.

Tomada de Contas Especial instaurada pelo Fundo Nacional de Saúde (FNS) em desfavor de Ronaldo César Lages Castelo Branco, Raimundo Paulo Silva e Carlos Alberto Fortes Couto, como então prefeitos de Nossa Senhora dos Remédios  PI (gestão: de 1º/1/2005 a 31/12/2008, de 27/11/2009 a 20/5/2010 e de 21/5/2010 a 22/7/2010, respectivamente), diante dos indícios de irregularidade na aplicação dos recursos federais repassados por meio do Sistema Único de Saúde (SUS) sob o valor original de R$ 523.899,81, durante os exercícios de 2007 a 2010, a partir da modalidade fundo a fundo.

Segunda Câmara

Município de Nossa Senhora dos Remédios - PI.

3. Responsáveis: José Francisco Carvalho Costa (CPF XXX.669.863-XX); Kassyus Klay Lages de Carvalho (CPF XXX.684.403-XX); Núbia dos Santos Queiroz Castelo Branco (CPF XXX.708.283-XX); Pedro Pereira Veras Filho (CPF XXX.736.603-XX); Ronaldo César Lages Castelo Branco (CPF XXX.151.303-XX); Rosânia da Silva (CPF XXX.678.553-XX).

13.1. Ministros presentes: Bruno Dantas (Presidente), Augusto Nardes e Raimundo Carreiro.
13.2. Ministro-Substituto convocado: Marcos Bemquerer Costa.
13.3. Ministro-Substituto presente: André Luís de Carvalho (Relator).

ACORDAO-COMPLETO-2522669

Acórdão 61/2022 - Segunda Câmara

ANDRÉ DE CARVALHO

Trata-se de tomada de contas especial instaurada pelo Fundo Nacional de Saúde (FNS) em desfavor de Ronaldo César Lages Castelo Branco, Raimundo Paulo Silva e Carlos Alberto Fortes Couto, como então prefeitos de Nossa Senhora dos Remédios - PI (gestão: de 1º/1/2005 a 31/12/2008 e de 27/11/2009 a 20/5/2010, além de 21/5/2010 a 22/7/2010, respectivamente) , diante dos indícios de irregularidade na aplicação dos recursos federais repassados a partir da modalidade fundo a fundo por meio do Sistema Único de Saúde (SUS) sob o valor original de R$ 523.899,81 durante o período de 2007 a 2010.
2.	Após a análise final do feito, o Auditor Federal Paulo Vinhas Lima Júnior lançou o seu parecer conclusivo à Peça 132, com a anuência dos dirigentes da Secex-TCE (Peças 133 e 134) , nos seguintes termos:
" (...) HISTÓRICO
2. O processo originou-se das constatações contidas no Relatório de Auditoria n. 11048 (peça 1, 7-121) do Departamento Nacional de Auditoria do SUS (Denasus) , realizada na Secretaria Municipal de Saúde de Nossa Senhora dos Remédios/PI com o objetivo de verificar 'o cumprimento por parte do Gestor Municipal, dos requisitos estabelecidos no art. 40 da Lei Federal 8.142, de 28 de dezembro de 1990, para que o Município pudesse receber os recursos de que trata o art. 20 da referida Lei. A auditoria abrangeu os exercícios de 2007 a 2010 e constatou dano ao erário de R$ 523.899,81 (peça 1, p. 67, 69-117) , devido à ausência da prestação de contas dos meses de janeiro a março, junho e julho de 2007, e janeiro a julho de 2010.
3. O detalhamento do débito realizado pelo Denasus consta da peça 1, p. 21-27, 67, 69-117. 
4. O Relatório Completo do Tomador de Contas 94/2012 (peça 4, p. 4-9) , acompanhando entendimento do Denasus, caracterizou a responsabilidade dos Srs. Ronaldo César Lages Castelo Branco (CPF: XXX.151.303-XX) , Raimundo Paulo Silva (CPF: XXX.251.223-XX) e Carlos Alberto Fortes Couto (CPF: XXX.939.683-XX) , todos ex-Prefeitos de Nossa Senhora dos Remédios/PI.
5. O Relatório de Auditoria 361/2013 do Controle Interno (peça 4, p. 14-16) retrata as questões consignadas no Relatório de Tomada de Contas Especial. 
6. A Secretaria de Controle Interno certificou a irregularidade das contas (peça 4, p. 18) , acompanhado do parecer do dirigente do órgão de controle interno (peça 4, 19) , tendo o Ministro de Estado da Saúde registrado o conhecimento das conclusões daquele órgão de controle interno (peça 4, p. 20) . A responsabilização foi devidamente inscrita no Siafi (peça 4, p. 10) .
7. No âmbito deste Tribunal, a então Secex-PI manifestou-se, na instrução inicial, pela promoção de citação dos responsáveis identificados acima, na forma e pelos valores descritos na peça 6, p.  12-15, a qual foi endossada pelas instâncias superiores da unidade técnica (peças 7 e 8) .
8. Promovidas as medidas preliminares alvitradas (peças 12 a 17) , verificou-se que apenas o Sr. Ronaldo César Lages Castelo Branco apresentou defesa acompanhada de documentação de suporte (peças 18 a 22) .
9. Em nova manifestação da Secex/PI, propôs-se julgamento pela regularidade com ressalvas das contas dos responsáveis (peça 26) . Em seu parecer (peça 28) , o representante do Ministério Público junto ao TCU divergiu da proposta formulada pela unidade técnica e sugeriu a adoção das seguintes medidas saneadoras:
a) diligência junto ao Banco do Brasil S/A, a fim de que sejam encaminhados ao TCU os extratos bancários dos exercícios de 2007 e 2010 da (s) conta (s) específica (s) do FMS do Município de Nossa Senhora dos Remédios/PI;
b) após o recebimento da resposta da diligência, análise dos documentos apresentados pelo Sr. Carlos Alberto Couto à peça 22, que podem, eventualmente, afastar ou diminuir o débito originalmente imputado a esse responsável;
c) novas citações dos três ex-prefeitos arrolados nos autos (ressalvada eventual exclusão do débito originalmente imputado ao Sr. Carlos Alberto Couto) , em solidariedade com os respectivos secretários de saúde e tesoureiros à época das ocorrências, pelas parcelas de débito apresentadas na instrução da Secex/PI à peça 6, p. 12-15.
10. O Ministro-Relator exarou despacho (peça 29) acolhendo o posicionamento do MP/TCU e determinou o retorno dos autos à Secex/PI para que promovesse as medidas sugeridas pelo Parquet. 
11. Promovida a diligência (peças 30 e 31) , o Banco do Brasil encaminhou a documentação requisitada (32) . Examinada a documentação, o auditor da Secex/PI manifestou-se em três pareceres sucessivos (peças 33, 41 e 54) pela ausência de caracterização de dano ao erário e, consequentemente, pelo arquivamento do feito sem apreciação de mérito. 
12. Em suas manifestações, o MP/TCU divergiu repetidamente das propostas de arquivamento (peças 36, 44 e 57) , tendo em sua última intervenção nos autos proposto novas medidas saneadoras, conforme abaixo sintetizado: 
a) a realização de inspeção na Prefeitura Municipal e na Câmara Municipal de Nossa Senhora dos Remédios-PI, com vistas à obtenção das prestações de contas do FMS dos exercícios de 2007 e de 2010 daquele município;
b) análise da referida documentação, em conjunto com os demais elementos presentes nestes autos, para a formulação de manifestação conclusiva sobre a quantificação do débito e, caso necessário, promoção de citação dos responsáveis e o prosseguimento do feito..
13. Ao ter presentes os autos, o relator acolheu a proposta do parquet especializado e determinou a realização da inspeção e autorizou as demais medidas saneadoras necessárias (peça 58) .
14. Promovida a fiscalização determinada (Fiscalis 155/2019) por equipe desta Secex/TCE, efetuou-se, em síntese, as seguintes constatações relativas à execução financeira dos recursos objeto deste feito (peça 85) :
a) ausência de documentação comprobatória dos saques efetuados, mediante cheques, nas contas específicas dos blocos de financiamento de atenção à saúde, dos recursos repassados ao município de Nossa Senhora dos Remédios/PI, pelo Fundo Nacional de Saúde - FNS;
b) ausência de correlação entre os valores dos cheques emitidos contra as contas correntes especificas dos blocos de financiamentos das ações e serviços de saúde e os documentos comprobatórios das despesas.
15. Ante a constatação de ilícitos geradores de dano aos cofres do FNS, esta Unidade Técnica promoveu a citação dos agentes identificados como responsáveis no parecer da equipe de inspeção (peças 98-103) . Promoveu-se, ainda, a audiência dos Srs. Francisco Morais da Silva e Francisco das Chagas do Carmo Júnior, ex e atual presidentes da Câmara Municipal de Nossa Senhora dos Remédios/PI (peças 104/105) , para apresentação de razões de justificativa para o não atendimento das diligências encaminhadas pela então Secex-PI (expedientes às peças 46 e 50, respectivamente) .
16. O exame dos autos evidencia que os Srs. Pedro Pereira Veras Filho, José Francisco Carvalho Costa, Kassyus Klay Lages de Carvalho, Núbia dos Santos Queiroz Castelo Branco ofertaram alegações de defesa (peças 116, 121, 127-128 e 107, respectivamente) 
17. Quanto aos Srs. Rosânia da Silva, Ronaldo César Lages Castelo Branco, constata-se que não apresentaram qualquer manifestação nos autos e tampouco recolheram o débito a eles imputado.
18. Importa consignar que anteriormente à inspeção os Srs. Carlos Alberto Fortes Couto (CPF XXX.939.683-XX) e Raimundo Paulo Silva (XXX.251.223-XX) haviam sido incluídos entre os responsáveis e foram convocados ao processo por citação (peças 12 e 13) . Embora o Sr. Carlos Alberto Fortes Couto tenha apresentado alegações de defesa (peça 22) , a equipe de inspeção desta Secex-TCE entendeu que não havia conduta desses agentes vinculada aos ilícitos apurados e, assim, propôs a exclusão de ambos da relação processual. 
ANÁLISE DOS PRESSUPOSTOS DE PROCESSUAIS DA IN/TCU 71/2012
Verificação de Eventual Prejuízo ao Contraditório e Ampla Defesa
19. Verifica-se que não houve o transcurso de mais de dez anos desde os fatos ocorridos em 2010 sem que tenha havido a notificação dos prefeitos municipais e secretários de saúde pela autoridade administrativa federal competente, não estando configurado prejuízo ao contraditório conforme regra fixada no art. 6º, inciso II, c/c art. 19 da IN/TCU 71/2012, modificada pela IN/TCU 76/2016.
20. Os responsáveis pelos recursos transferidos e as despesas impugnadas em 2010 foram notificados sobre as irregularidades pela autoridade administrativa competente, em 29/4/2011, conforme descrito no Relatório do Tomador de Contas Especial 94/2012 (peça 4, p. 7-8) .
21. Quanto aos secretários municipais de saúde que atuaram como ordenadores de despesa em 2007, houve o transcurso de mais de dez anos desde os fatos sem prévia notificação pela autoridade competente. Não obstante, corrobora-se o juízo da equipe de inspeção de que, salvo prova em contrário, não se configurou prejuízo à defesa, tendo em vista a existência da documentação nos arquivos da Câmara Municipal de Nossa Senhora dos Remédios/PI, a qual eles podem se valer para subsidiar as suas alegações de defesa.
Quantificação do débito e valor mínimo de constituição da TCE
22. Verifica-se, também, que o valor atualizado do débito apurado (sem juros) em 1/1/2017 é de R$ 947.788,53, portanto superior ao limite mínimo de R$ 100.000,00, na forma estabelecida conforme os arts. 6º, inciso I, e 19 da IN/TCU 71/2012, modificada pela IN/TCU 76/2016, bem como superior ao limite mínimo de R$ 75.000,00 vigente à época da autuação da TCE nesta Corte.
EXAME TÉCNICO
Não atendimento injustificado de diligência 
23. O art. 58, inciso IV, da Lei 8.443/1992 preceitua que o não atendimento de diligência ou de decisão deste Tribunal no prazo fixado, sem causa justificada, poderá ensejar a aplicação de multa, a qual prescinde de realização de audiência prévia. No presente caso, foram encaminhados os Ofícios 0752/2016-TCU/SECEX-PI e 0751/2016-TCU/SECEX-PI, de 13/7/2016 (peças 46 e 47) , ao Presidente da Câmara Municipal, e ao Prefeito de Nossa Senhora dos Remédios à época, Sr. José Alexandre Bacelar de Carvalho Sobrinho, respectivamente, os quais foram recebidos nos endereços dos respectivos entes, conforme comprovam os Avisos de Recebimento - AR (peças 48 e 49) , contudo, ambos permaneceram silentes.
24. Em razão disso, foram encaminhados novos ofícios, o 0213/2017-TCU/SECEX-PI e 0218/2017-TCU/SECEX-PI, de 4/4/2017, à Câmara e ao Prefeito Manoel de Jesus Silva, nessa ordem (peças 50 e 51) , também recebidos nos endereços funcionais dos destinatários, conforme AR (peças 52 e 53) . Novamente, não houve resposta.
25. A conduta omissiva dos chefes do Poder Executivo Municipal evidencia violação dos deveres impostos aos responsáveis sob a jurisdição do Tribunal de Contas da União, destacando-se que a apresentação dos documentos dependia de simples requisição à Câmara de Vereadores do referido município, conforme acentuado pela equipe de inspeção desta unidade técnica.
26. Deste modo, cabe propor a aplicação de multa ao Sr. José Alexandre Bacelar de Carvalho Sobrinho, ex-Prefeito, e ao Sr. Manoel de Jesus da Silva, Prefeito atual, com fundamento no art. 58, inciso IV, da Lei 8.443/1992.
27. Quanto aos chefes do Poder Legislativo de Nossa Senhora dos Remédios, diverge-se do juízo de proposição da referida sanção pelas razões expedidas na seção referente ao exame da audiência dessas autoridades promovidas neste feito.
Caracterização das irregularidades geradoras do dano ao erário
28. Conforme relatórios do Denasus e do tomador de contas, identificou-se como ilícito gerador do dano a ausência de documentação comprobatória das despesas dos meses de janeiro a março, julho e julho de 2007, e janeiro a julho de 2010. 
29. A partir da análise das prestações de contas dos aludidos meses obtidas in loco, a equipe de fiscalização constatou as irregularidades conforme excertos reproduzidos a seguir.
30. Ocorrência: ausência de documentação comprobatória dos saques efetuados, mediante cheques, nas contas específicas dos blocos de financiamento de atenção à saúde, dos recursos repassados ao município de Nossa Senhora dos Remédios/PI, pelo Fundo Nacional de Saúde - FNS
Descrição: no exame da prestação de contas, da Relação de Pagamentos Realizados e dos extratos bancários relativos ao período compreendido pela inspeção, verificou-se o seguinte:
Exercício de 2007 (meses de janeiro a março, julho e julho) 
a) na conta corrente 58.044-9, para a qual foram repassados recursos do PAB fixo e variável (PSF, SB, ACS) , os extratos bancários revelaram o saque de recursos, mediante cheque, no valor de R$ 235.506,94. Desse montante, deixou de ser comprovada mediante documentos comprobatórios, a importância de R$ 150.441,65, conforme tabela constante do anexo I;
a.1) Registre-se que conforme Relação de Pagamentos Realizados, o cheque 850478, no valor de R$ 49.611,00, foi utilizado para pagamento do FMS e dos credores Weberth B. Sousa, Rosário & Lages de Oliveira Ltda. e Comercial. Carvalho Ltda. A soma dos valores correspondentes aos referidos credores totaliza R$ 15.208,61 (Empenhos 4 a 6, 16, 17, 113, peça 66, p. 3-4) . Evidencia-se que o pagamento foi feito em espécie ou transferido para outra conta de titularidade da Prefeitura, razão pela qual a despesa será impugnada, ante a ausência do nexo causal;
b) na conta corrente 7654-6, para a qual foram repassados recursos do bloco de ECD - Epidemiologia Contra Doenças, foi sacado, mediante cheque, o valor de R$ 12.118,16, na gestão do Sr. José Francisco Carvalho Costa. Dessa quantia, deixou de ser comprovado, por intermédio de documentos, o gasto no valor de R$ 584,00, relativo ao cheque 850106, de 18/1/2007, de R$ 1.984,00 (peça 32, p. 49, peça 66, p. 3-4) 
c) na conta 20.454-4, relativo ao bloco da vigilância sanitária, foi emitido o cheque 850001, em 1/3/2007, no valor de R$ 1.519,00, na gestão do Sr. Kassyus Klay Lages Carvalho. Não obstante, não foi encontrada a documentação comprobatória da despesa (peça 32, p. 131) ;
d) na conta corrente 19.893-4, relativa ao bloco de financiamento Assistência Farmacêutica Básica, as despesas foram devidamente comprovadas, no valor de R$ 11.405,61
e) ausência de correlação entre os valores dos cheques emitidos contra as contas correntes especificas dos blocos de financiamentos das ações e serviços de saúde e os documentos comprobatórios das despesas - embora o montante da despesas resultante da documentação disponibilizada  para a equipe de inspeção seja maior do que os valores mencionados nas alíneas anteriores, muitos comprovantes de gastos foram desconsiderados porque não foi possível correlaciona-los aos cheques emitidos contra as contas correntes bancárias específicas, existindo um único cheque utilizado para pagamento de variadas despesas, ou seja, realização de pagamentos em espécie, e, em alguns casos, mesmo o pagamento efetuado em cheque, o beneficiário era a própria Prefeitura, a exemplo do cheque 850479, emitido em 22/2/2007 (peça 67, p. 3) , não permitindo estabelecer o nexo causal entre o gasto e os recursos repassados pelo FNS, peças 66-73.
22.1 Ressalta-se que em razão de os meses de abril e maio não terem sido objeto de análise, pode haver despesa realizada nos referidos meses, bem como em dezembro de 2006, e os cheques somente compensados ou sacados nos meses analisados, podendo, desta forma, o débito ser reduzido com a apresentação da defesa.
Exercício de 2010 (janeiro/2010 a 22 de julho/2010) 
f) na conta corrente 58.044-9, para a qual foram repassados recursos do PAB fixo e variável (PSF, SB, ACS) , os extratos bancários revelaram o saque de recursos, mediante cheques, no valor de R$ 444.074,81, conforme tabela constante na peça 78. Não obstante, somente foram comprovadas despesas no valor de R$ 72.480,49 como recursos repassados pelo FNS, restando pendente de comprovação o valor de R$ 371.594,32, conforme tabela constante do anexo II e comprovantes visto nas peças 22 e 74 a 78;
g) na conta corrente 7654-6, para a qual foram repassados recursos do bloco de ECD - Epidemiologia Contra Doenças. Foram sacados, mediante cheque, o valor de R$ 56.040,87, conforme tabela constante na peça 78. Não obstante, lograram êxito em caracterizar o nexo causal apenas a quantia de R$ 9.578,26, restando pendente de comprovação o valor de R$ 46.462,61, conforme tabela constante do anexo II e comprovantes vistos peças 22 e 74 a 77;
h) na conta corrente 19.893-4, para a qual foram repassados recursos do bloco de financiamento da Assistência Farmacêutica Básica, foram sacados, mediante cheques, o valor de R$ 24.088,10, conforme tabela constante na peça 78. Não obstante, os documentos probatórios lograram êxito em caracterizar o nexo causal na quantia de R$ 7.988,10, restando pendente de comprovação o valor de R$ 16.100,00, conforme tabela constante do anexo II e comprovantes vistos peças 22 e 74 a 77;
i) ausência de correlação entre os valores dos cheques emitidos contra as contas correntes específicas dos blocos de financiamentos das ações e serviços de saúde e os documentos comprobatórios das despesas - embora o montante das despesas resultante da documentação disponibilizada  para a equipe de inspeção seja maior do que os valores mencionados nas alíneas anteriores, muitos comprovantes de gastos foram desconsiderados porque não foi possível correlacioná-los aos cheques emitidos contra as contas correntes bancárias específicas, existindo casos em que único cheque foi utilizado para pagamento de variadas despesas, ou seja, realização de pagamentos em espécie, impossibilitando estabelecer o nexo causal entre os gastos e recursos repassados pelo FNS (peça 78) .
22.2. Registre-se ainda que a prestação de contas do exercício em questão estava bastante desorganizada, e não foi disponibilizada a documentação completa à equipe de inspeção, que ainda aproveitou os documentos encaminhados pelo Sr. Carlos Alberto Fortes Couto, peça 22, para complementar os dados/informações obtidos no município.
22.3. Para apuração do débito, a equipe de inspeção levou em consideração os valores efetivamente sacados, no período examinado, das contas correntes específicas para as quais foram repassados os recursos pelo FNS, razão pela qual, mesmo aceitando parte da documentação como hábil para comprovar as despesas, o débito superou o valor purado pelo Denasus, porque este tomou como parâmetro os valores creditados no período nas respectivas contas. 
22.4. Por fim, informa-se que nos casos em que o cheque foi emitido nominalmente à Prefeitura, para pagamento dos Agentes Comunitários de Saúde, Agentes Comunitários da Dengue e do pessoal do PSF, considerando as folhas de pagamento assinadas pelos agentes e que o valor do cheque coincide com o valor da folha, a despesa foi considerada regular
Valor histórico: R$ 586.701,58
Dispositivos violados: art. 37, caput, c/c o art. 70, parágrafo único, da Constituição da República Federativa do Brasil/1988, art. 93, Decreto-Lei 200/1967, arts. 44 e 66, Decreto 93.872/1986, e art. 6º da Portaria GM/MS 204/2007.
Responsáveis: José Francisco Carvalho Costa (CPF XXX.669.863-XX) Secretário Municipal de Saúde, período 1/1 a 28/2/2007, Ronaldo César Lages Castelo Branco (CPF XXX.151.303-XX) , Prefeito, período 1/1 a 31/1/2007, Kassyus Klay Lages de Carvalho (CPF XXX.684.403-XX) , Secretário de Saúde, período 1/3 a 30/4/2007, e Núbia dos Santos Queiroz Castelo Branco (CPF XXX.708.283-XX) , período 1/5 a 31/12/2007, Pedro Pereira Veras Filho (CPF XXX.736.603-XX) , Secretário Municipal de Saúde, período 1/1 a 20/5/2010; e Rosânia da Silva (CPF XXX.678.553-XX) , Secretária Municipal de Saúde, período 20/5 a 22/7/2010.
Condutas:
a) não comprovar da boa e regular aplicação dos recursos repassados pela União, em face da ausência dos documentos comprobatórios das despesas realizadas com recursos financeiros repassados, na modalidade fundo a fundo, pelo Ministério da Saúde à Secretaria Municipal de Saúde de Nossa Senhora dos Remédios/PI no período de janeiro a março, junho e julho/2007, janeiro a julho de 2010, quando deveria ter feito mediante documentação hábil;
b) não comprovar o nexo causal entre os saques efetuados nas contas específicas dos blocos de financiamento das ações e serviços de saúde, em face da utilização de um único cheque para pagamento de variadas despesas, pagamento em espécie, quando tais pagamentos deveriam ter sido feitos mediante transferência bancária ou cheque nominal, de modo a permitir a correlação entre os documentos comprobatórios das despesas e a utilização dos recursos repassados para as contas correntes específicas de cada bloco.
Evidências: extratos bancários, peça 32, p. 8, 10-11, 13, 49, 57-59, 131, 139-140, 142- 143, 145, 190, 192, 197-199; Relações de Pagamentos Realizados, peça 66, p. 3-4, peça 68, p. 6-7, peça 70, p. 6-7, peça 72, p. 6-7, documentos probatórios (peças 22 e 74-78) .
Individualização das Condutas
31. Cabe ressaltar que a responsabilização dos agentes públicos integrantes da relação processual desta TCE é compatível com o entendimento firmado pelo TCU no item 9.3.3 do Acórdão 1072/2017-TCU-Plenário, de relatoria do Ministro Bruno Dantas, segundo o qual o dano ao erário deve ser restituído ao FNS pelos gestores: 
9.3.3. tratando-se de débito decorrente de dano ao erário propriamente dito, cabe ao gestor responsável pela irregularidade a obrigação de devolver os recursos, visto que, nessas situações, não há evidências de que eles tenham sido aplicados em prol de alguma finalidade pública, devendo a recomposição ser feita ao Fundo Nacional de Saúde, em respeito ao disposto no art. 2º, inciso VII, do Decreto 3.964/2001 combinado com o art. 33, § 4º, da Lei 8.080/1990.
32. Considerando os ilícitos acima identificados, a imputação de responsabilidade atende aos pressupostos estabelecidos na jurisprudência desta Corte de Contas. Com efeito, há elementos para individualizar as condutas, o nexo de causalidade entre estas e as irregularidades geradoras do dano e está caracterizada a atuação, no mínimo culposa, dos responsáveis, conforme resumido na matriz de responsabilização anexa a esta instrução e a seguir demonstrado:
a) José Francisco Carvalho Costa (CPF XXX.669.863-XX) Secretário Municipal de Saúde, período 1/1 a 28/2/2007: sua responsabilidade decorre do fato de ter ordenado as despesas época em que estava à frente da Secretaria Municipal de Saúde de Nossa Senhora dos Remédios/PI, como comprovam os documentos de peças 66 e 67;
b) Ronaldo César Lages Castelo Branco (CPF XXX.151.303-XX) , Prefeito Municipal, período 1/1 a 31/12/2007: os autos evidenciam que o responsável assinou os cheques nos meses de fevereiro e julho de 2007, conforme documentos de peça 67, p. 3, 7-11, 15, peça 68, p. 46, 52, peça 72, p. 49, 51, 85;
c) Kassyus Klay Lages de Carvalho (CPF XXX.684.403-XX) , Secretário Municipal de Saúde, período 1/3 a 30/4/2007: sua responsabilidade decorre do fato de ter ordenado as despesas na época em que estava à frente da Secretaria Municipal de Saúde de Nossa Senhora dos Remédios/PI, como comprovam os documentos de peças 68 e 69;
d) Núbia dos Santos Queiroz Castelo Branco (CPF XXX.708.283-XX) , Secretária Municipal de Saúde, período 1/5 a 31/12/2007: sua responsabilidade decorre do fato de ter ordenado as despesas na época em que estava à frente da Secretaria Municipal de Saúde de Nossa Senhora dos Remédios/PI, bem como assinado cheques, como comprovam os documentos de peças 70 a 73;
e) Pedro Pereira Veras Filho (CPF XXX.736.603-XX) , Secretário Municipal de Saúde, período 1/1 a 20/5/2010: sua responsabilidade decorre do fato de ter ordenado as despesas na época em que estava à frente da Secretaria Municipal de Saúde de Nossa Senhora dos Remédios/PI, bem como assinado ordens de pagamentos e/ou cheques, como comprovam os documentos de peças 74-76, - ordens de pagamentos e cheques assinados.
f) Rosânia da Silva (CPF XXX.678.553-XX) , Secretária Municipal de Saúde, período 20/5 a 22/7/2010: sua responsabilidade decorre do fato de ter ordenado as despesas na época em que estava à frente da Secretaria Municipal de Saúde de Nossa Senhora dos Remédios/PI, bem como assinado ordens de pagamentos e/ou cheques, como comprovam os documentos de peça 22, - ordens de pagamentos e cheques assinados.
33. Verificou-se que no exercício de 2007, a Sra. Vânia Elisabeth exerceu a função de tesoureira, contudo, de acordo com a documentação, os seus atos limitaram-se a informar que a despesa foi processada, que o crédito orçamentário foi deduzido e que a despesa foi paga, não demonstrando qualquer poder de decisão ou atos de ordenador de despesa, ou mesmo autorização de pagamento, portanto, entende-se que não recai sobre ela a responsabilidade solidária pelo débito apurado, deixando-se, dessa forma, de propor a sua inclusão no rol de responsáveis.
34. Embora o Tomador de Contas tenha responsabilizado os ex-Prefeitos com base no Relatório do Denasus, o qual consignou que eram eles quem efetivamente geria os recursos, com base em afirmações dos Secretários de Saúde à época, os elementos dos autos evidenciam que, com exceção do Sr. Ronaldo César Lages, que assinou alguns cheques, a responsabilidade pela não comprovação da regularidade de aplicação dos recursos nas unidades de saúde deve incidir sobre o secretário municipal de saúde. Cumpre observar que, conforme disposto no art. 9º, caput e inciso III, da Lei n. 8.080/1990, é competência do secretário municipal de saúde a gestão do Sistema Único de Saúde (SUS) na esfera municipal.
35. No caso em tela, a equipe de fiscalização constatou, conforme documentos de peças 66 a 73, que no período de gestão analisado, as despesas foram autorizadas pelo Secretário Municipal de Saúde. A única atuação do Prefeito, no caso, o Sr. Ronaldo César Lages Castelo Branco, ocorreu no nos meses de fevereiro e julho/2007, quando assinou alguns cheques.
36. A responsabilização do prefeito municipal encontra respaldo na jurisprudência deste Tribunal, no caso de participar ativamente de atos de gestão que resultem em irregularidades na aplicação de recursos do Sistema Único de Saúde (SUS) . Nessa linha de compreensão, conquanto as normas em referência confiram embasamento à responsabilização do secretário municipal de saúde por irregularidades na aplicação de recursos do SUS transferidos ao município, não afastam a responsabilidade dos prefeitos.
37. Encontram-se na jurisprudência desta Corte diversos julgados nessa direção, podendo ser citados os Acórdão 6347/2013-TCU-Primeira Câmara - Relator Min. José Múcio Monteiro, 704/2013 - TCU - 2ª Segunda Câmara - Rel. Min. André de Carvalho e 284/2014-1ª Primeira Câmara - Relator Min. José Múcio Monteiro. Ressalte-se que, conforme entendimento adotado no Acórdão 6230/2014.
38. A equipe de auditoria entendeu, por fim, que deveria ser proposta a exclusão da relação processual dos Srs. Raimundo Paulo Silva (CPF: XXX.251.223-XX) e Carlos Alberto Fortes Couto (CPF: XXX.939.683-XX) , tendo em vista que o resultado da inspeção não apontou atos irregulares de suas responsabilidades.
Verificação do Prazo de Prescrição da Pretensão Punitiva
39. Observa-se que, com relação aos fatos ocorridos no exercício de 2007, ocorreu a prescrição da pretensão punitiva por parte do TCU que, nos termos do entendimento firmado no Acórdão 1441/2016-TCU-Plenário (Rel. Ministro Benjamin Zymler) , subordina-se ao prazo geral de prescrição indicado no art. 205 do Código Civil, qual seja, dez anos contados a partir da data de ocorrência da irregularidade sancionada, nos termos do art. 189 do Código Civil. 
40. Relativamente às irregularidades ocorridas no exercício de 2010, por outro lado, não se consumou a prescrição, uma vez que o despacho que ordenou a citação dos responsáveis interrompeu o fluxo do prazo prescricional em 19/7/2019.
EXAME DAS CITAÇÕES 
Revelia dos Srs. Ronaldo César Lages Castelo Branco (CPF: XXX.151.303-XX) e Rosânia da Silva (CPF XXX.678.553-XX) 
41. Regularmente citados Srs. Ronaldo César Lages Castelo Branco  e Rosânia da Silva, conforme atestam os avisos de recebimento (AR) que compõe as peças 110 e 112, respectivamente, não apresentaram qualquer manifestação em sua defesa e tampouco recolheram o valor do débito imputado.
42. Preliminarmente, cumpre tecer breves considerações sobre a forma como são realizadas as comunicações processuais no TCU. A esse respeito, destacam-se o art. 179, do Regimento Interno do TCU (Resolução 155, de 4/12/2002) e o art. 4º, inciso III, § 1º, da Resolução TCU 170, de 30 de junho de 2004, in verbis:
Art. 179. A citação, a audiência ou a notificação, bem como a comunicação de diligência, far se-ão:
I - mediante ciência da parte, efetivada por servidor designado, por meio eletrônico, fac-símile, telegrama ou qualquer outra forma, desde que fique confirmada inequivocamente a entrega da comunicação ao destinatário;
II - mediante carta registrada, com aviso de recebimento que comprove a entrega no endereço do destinatário;
III - por edital publicado no Diário Oficial da União, quando o seu destinatário não for localizado
 (...) 
Art. 3º As comunicações serão dirigidas ao responsável, ou ao interessado, ou ao dirigente de órgão ou entidade, ou ao representante legal ou ao procurador constituído nos autos, com poderes expressos no mandato para esse fim, por meio de:
I - correio eletrônico, fac-símile ou telegrama;
II - servidor designado;
III - carta registrada, com aviso de recebimento;
IV - edital publicado no Diário Oficial da União, quando o seu destinatário não for localizado, nas hipóteses em que seja necessário o exercício de defesa'.
Art. 4º. Consideram-se entregues as comunicações:
I - efetivadas conforme disposto nos incisos I e II do artigo anterior, mediante confirmação da ciência do destinatário;
II - realizadas na forma prevista no inciso III do artigo anterior, com o retorno do aviso de recebimento, entregue comprovadamente no endereço do destinatário;
III - na data de publicação do edital no Diário Oficial da União, quando realizadas na forma prevista no inciso IV do artigo anterior.
§ 1º O endereço do destinatário deverá ser previamente confirmado mediante consulta aos sistemas disponíveis ao Tribunal ou a outros meios de informação, a qual deverá ser juntada ao respectivo processo.
 (...) '.
43. A validade da citação via postal, portanto, não depende de que o aviso de recebimento seja assinado pelo próprio destinatário da comunicação, o que dispensa, no caso em tela, a entrega do AR em 'mãos próprias'. A exigência da norma é no sentido de o Tribunal verificar se a correspondência foi entregue no endereço correto, residindo aqui a necessidade de certeza inequívoca.
44. Esse é o entendimento adotado de forma pacífica na jurisprudência do TCU, conforme ilustram os Acórdão 3648/2013-TCU-Segunda Câmara, Relator Ministro José Jorge, Acórdão 1019/2008-TCU-Plenário, Relator Ministro Benjamin Zymler, 1526/2007 - TCU - Plenário, Relator Ministro Aroldo Cedraz.
45. A validade do critério de comunicação processual do TCU foi referendada pelo Supremo Tribunal Federal, nos termos do julgamento do MS-AgR 25.816/DF, por meio do qual se afirmou a desnecessidade da ciência pessoal do interessado, entendendo-se suficiente a comprovação da entrega do 'AR' no endereço do destinatário.
46. No caso vertente, a citação da Sra. Rosania da Silva se deu no endereço disponível na bases de dados acessíveis a este Tribunal (peça 97) , evidenciando a validade da citação. Cumpre evidenciar que a citação do Sr. Ronaldo César Lages Castelo Branco se deu na pessoa de seu procurador constituído com poderes específicos para receber notificação/intimação (peça 23) e que apresentou alegações de defesa em nome do referido responsável anteriormente neste feito (peça 18) .
47. Em tais circunstâncias, os responsáveis citados podem ser considerados revéis, dando-se prosseguimento ao processo, de acordo com o art. 12, § 3º, da Lei 8.443/1992.
48. Ao não apresentarem alegações de defesa, os responsáveis optaram por não exercer o direito ao contraditório e à ampla defesa, princípios insculpidos na Constituição da República Federativa do Brasil de 1988, bem como não se desincumbiram do ônus de produzir provas da regular aplicação dos recursos sob sua responsabilidade. 
49. Conforme assentado na jurisprudência deste TCU, em sede de processos de contas, a configuração da revelia não gera presunção de veracidade das irregularidades atribuídas aos responsáveis revéis, sendo indispensável ao julgamento pela irregularidade das contas a presença de prova suficiente da fatos e condutas contrários à lei (Acórdão 4704/2014-TCU-Primeira Câmara, Rel. Min. Bruno Dantas, 2369/2013 - TCU - Primeira Câmara, Rel. Min. Benjamin Zymler, 2070/2015 - TCU - Plenário, Rel. Min. Vital do Rêgo, dentre muitos outros) . 
50. Nesse sentido, verifica-se que estão adequadamente caracterizados e lastreados em evidências os ilícitos praticados e a respectiva responsabilidade das entidades contratadas, conforme indicado pareceres lançados nos autos acima sintetizados. 
51. Portanto, não tendo sido contestadas as imputações veiculadas na citação dos agentes apontados como responsáveis, permanecem caracterizadas as irregularidades apontadas nas conclusões do Relatório Completo do Tomador de Contas Especial e na instrução lançada neste feito por esta Unidade Técnica à peça 85.
Alegações de defesa do Sr. Kassyus Klay Lages de Carvalho (CPF XXX.684.403-XX) 
52. O responsável suscita, em preliminar, a prescrição das pretensões punitiva e ressarcitória relativamente aos ilícitos geradores de dano ao erário objeto desta TCE.
53. Alega que não detinha controle ou acesso às contas do FMS, uma vez que atuaria somente na fiscalização da regularidade da equipe de saúde nas unidades de atendimento urbana e zona rural. As despesas, assevera, seguiam processamento no âmbito da Secretaria de Administração e Tesouraria, não tendo o defendente qualquer participação na movimentação bancária dos recursos financeiros.
54. Assevera que não autorizou ou executou os saques na conta do FMS ocorridos entre 01.03.2007 e 29.03.2007, portanto, não haveria fundamento para a pretensão de imputar-lhe o dever de ressarcir os referidos valores.
55. Destaca que a retirada no valor de R$ 1.500,00, ocorrida em 28/3/2008 não lhe pode ser atribuída, uma vez naquela data já não ocupava cargo na Secretaria Municipal de Saúde, conforme documento anexado.
56. Sustenta que a ausência de nexo de causalidade entre saques e despesas objeto da imputação constituem formalidades e que não tem o condão de obstar o reconhecimento da aplicação de todos os serviços prestados ao município.
57. Entende que o juízo de não-comprovação da 'boa e regular' aplicação dos recursos tem cunho subjetivo e não encontra amparo na realidade dos municípios pequenos do interior do país, considerando as limitações de pessoal e estrutura para cumprir com todas as determinações impostas pelo governo federal para a transferência de recursos.
58. Argumenta inexistir indício de má-fé e/ou desvio de dinheiro público no período em que atuou como gestor, inexistindo suporte probatório das imputações de irregularidade em debate, tendo a acusação se embasado exclusivamente de ter exercido o cargo de secretário municipal de saúde por três meses.
59. Argumenta que a existência de disposição na Lei nº 8.080/90 atribuindo ao Secretário de Saúde a gestão dos recursos do SUS transferidos ao município não autoriza a presunção de que a gestão ocorra dessa forma, em especial, em cidades pequenas que, por vezes, tudo se concentra na mão do chefe do executivo local.
Análise
60. Quanto à possível consumação da prescrição da pretensão de ressarcimento, verifica-se que esta Corte de Contas tem sustentado o entendimento pela imprescritibilidade das ações de ressarcimento de dano ao erário, com fundamento no art. 37, § 5º, da Constituição Federal, e na Súmula TCU 282.
61. Não obstante a fixação de novo paradigma jurisprudencial pelo Supremo Tribunal Federal sobre a matéria em sede de Repercussão Geral (Tema 899, fixado por intermédio do acórdão prolatado no RE 636886/AL) , este TCU tem entendido que a nova tese não se aplica à prescrição do processo de controle externo no âmbito deste Tribunal de Contas, mas sim da prescrição intercorrente ocorrida durante a fase de execução do acórdão condenatório do TCU.
62. Citem-se, nessa vertente, numerosos arestos recentes deste Tribunal sustentando a tese da imprescritibilidade da pretensão ressarcitória no âmbito do processo de controle externo, a exemplo dos Acórdão 5236/2020-TCU-Primeira Câmara, 6.171/2020-TCU-Segunda Câmara, 6.084/2020-TCU-Primeira Câmara, 5.681/2020-TCU- Segunda Câmara, 6.846/2020-TCU-2ª Câmara, 6.676/2020-TCU-2ª Câmara, 6.707/2020-TCU-2ª Câmara, 6.473/2020-TCU-1ª Câmara, 6.466/2020-TCU-1ª Câmara, 6.465/2020-TCU-1ª Câmara, entre outros.
63. Em conformidade com a orientação jurisprudencial atual, deve-se afastar a incidência da prescrição da pretensão ressarcitória do débito apurado nestas contas especiais, deixando-se consignada ressalva relativa ao novo entendimento fixado pelo Supremo Tribunal Federal no aresto acima citado.
64. Quanto à prescrição da pretensão punitiva, verifica-se que ter se consumado em relação aos ilícitos em debate. Nos termos do entendimento firmado no Acórdão 1441/2016-TCU-Plenário - Rel. Min. Benjamin Zymler, a prescrição da pretensão ressarcitória subordina-se ao prazo geral de prescrição indicado no art. 205 do Código Civil, qual seja, dez anos contados a partir da data de ocorrência da irregularidade sancionada, nos termos do art. 189 do Código Civil.
65. As irregularidades discutidas nesta TCE ocorreram nos exercícios de 2007, tendo a deliberação que o despacho que ordenou a citação dos agentes públicos responsáveis sido exarado somente em 19/7/2019, portanto após o transcurso do prazo decenal.
66. Relativamente às alegações de que não praticava atos de gestão financeira dos recursos, observa-se que a documentação obtida na inspeção realizada pela Secex-TCE evidencia que o responsável subscreveu demonstrativos financeiros, ordens de pagamento e notas de empenho relativas à movimentação do FMS durante seu período de gestão (peça 68, p. 1-19) .
67. Os referidos documentos, portanto, constituem evidências de que o responsável atuou efetivamente como ordenador de despesas na administração de recursos do FMS, não merecendo acolhimento a afirmação de que foi responsabilizado unicamente por exercer o cargo de secretário municipal.
68. Conforme Constatação 145739 do Relatório MS/Segep/Denasus, o FMS de Nossa Senhora dos Remédios foi instituído pela Lei Municipal n. 33/1997 a qual, em seu art. 2º, dispõe que a gestão e a definição e execução das políticas e ações de aplicação são de competência do secretário municipal de saúde em conjunto com o conselho municipal de saúde.
69. A equipe de auditoria do Denasus consignou que, a despeito da regulamentação normativa, a gestão efetiva do FMS era exercida pelo prefeito municipal. Registrou-se que, a despeito de assinarem notas de empenho e cheques, os secretários não participavam efetivamente da administração financeira dos recursos. Tal constatação, importa frisar, teve como suporte de evidência tão somente declarações dos secretários de saúde.
70. A equipe de auditoria desta Secex-TCE, por seu turno, opinou, com base nos documentos obtidos que a responsabilidade pela não comprovação da regularidade de aplicação dos recursos nas unidades de saúde deve incidir sobre o secretário municipal de saúde. Cumpre observar que, conforme disposto no art. 9º, caput e inciso III, da Lei n. 8.080/1990, é competência do secretário municipal de saúde a gestão do Sistema Único de Saúde (SUS) na esfera municipal.
71. No caso em tela, a equipe de fiscalização constatou que, no período de gestão do defendente, as despesas foram autorizadas pelo Secretário Municipal de Saúde. Ante essas circunstâncias, a mera afirmação de que não participava da gestão financeira não se mostra suficiente para afastar a responsabilidade pelas retiradas de recursos sem a correspondente comprovação de despesas nas finalidades previstas em lei.
72. Contrariamente ao que afirma o responsável, a ausência de documentos apontada pela equipe de auditoria não constitui impropriedade formal, mas antes grave irregularidade, pois impossibilita o estabelecimento do necessário liame entre valores federais repassados e as despesas que teriam sido realizadas para consecução do objeto.
73. É cediço que a comprovação da boa e regular aplicação de bens e valores públicos é dever de todos aqueles a quem sejam confiados recursos federais, por força do disposto nos arts. 37, caput, e 70, parágrafo único, da Constituição da República de 1988 e do art. 93 do Decreto-lei n. 200/1967. Não se trata, como pretende o defendente, de juízo subjetivo, mas sim de aferição objetiva com suporte probatório, fundamentalmente documental.
74. Ante o caráter indispensável da documentação em referência para demonstrar o nexo causal entre os recursos federais repassados e a despesa realizada, resta configurada ofensa às regras legais e princípios basilares da administração pública, uma vez que, em última análise, o gestor deixou de comprovar o efetivo emprego dos recursos postos sob sua responsabilidade em benefício da sociedade. 
75. Esse quadro autoriza a presunção legal de dano ao erário, conforme entendimento uniforme da jurisprudência desta Corte de Contas (Acórdão 161/2015-TCU-Segunda Câmara, 3683/2014 - TCU - 2ª Câmara, 1199/2014 - TCU - Plenário, 1413/2014 - TCU - 2ª - Câmara e 375/2014 - TCU - 2ª Câmara, dentre muitos outros) 
76. Quanto à alegação de que o saque efetuado em 28/3/2007 ocorreu em data posterior ao término de sua gestão, cumpre observar que os documentos anexados pelo defendente não oferecem suporte à alegação. Ademais, encontra-se nos autos documento que comprova que o responsável ocupou o cargo de secretário municipal de saúde até 30/4/2007.
77. Considerando que os argumentos manejados pelo defendente não elidem as irregularidades e tampouco afastam sua responsabilidade, deve formular juízo de rejeição de suas alegações de defesa.
Alegações de defesa do Sr. José Francisco Carvalho Costa
78. O responsável relata que não havia agências bancárias ou sequer postos de atendimento de instituições financeiras no Município de Nossa Senhora dos Remédios - PI no longínquo ano de 2007, sendo os saques efetivados em bancos de municípios vizinhos, em especial em Barras - PI a 54,7 quilômetros.
79. Entende improcedente a imputação de irregularidade quando comprovado o benefício da municipalidade com a aplicação dos recursos públicos e a inexistência de débito, ainda que se tenha constatado impropriedade nos procedimentos de pagamento pelo caixa e valores sacados mediante cheque.
80. Alega que as provas produzidas pela auditoria do Denasus seriam frágeis pois se baseiam em amostragem. Argumenta que ocorreram meros vícios formais em procedimentos sem repercussão legal, eis que ausente qualquer ânimo de apropriação e sem produzir dano ao erário. 
81. Entende que, mesmo se configuradas irregularidades administrativas, não há indícios de improbidade, pois agiam os administradores públicos embasados em expressas manifestações acerca dessa possibilidade lícita de conduta. Para a consumação dos ilícitos em tela é imprescindível que a importância não seja aplicada de acordo com a finalidade prescrita em lei, não bastando a 'má administração' das verbas públicas.
82. Sustenta ter demonstrado claro interesse em prestar contas de todos os recursos percebidos e de apresentar toda documentação atinente ao período declinado e cuja gestão é de sua responsabilidade. Destaca a existência nos autos de documentos de prestação de contas integral do período declinado (notas fiscais, recibos, notas de empenho, demonstrativos, cheques, folhas de pagamento, extratos bancários, dentre outros.) suficientes para demonstrar a plena de recursos na importância recebida e afastar a ocorrência de lesão ao erário.
83. Além disso, em análises realizadas no âmbito do Ministério da Saúde e do Tribunal de Contas do Estado do Piauí se aufere que os documentos apresentados correspondiam aos lançamentos nos extratos bancários e não se questionou a idoneidade dos documentos fiscais apresentados. 
Análise
84. Afiguram-se improcedentes as alegações do defendente de que houve aplicação regular dos recursos impugnados em benefício do ente municipal, conforme estaria demonstrado na documentação de prestação de contas.
85. Na verdade, as fiscalizações do Denasus e deste Tribunal acima referidas constataram a ausência dos documentos comprobatórios da despesa correspondentes os recursos repassados ao município de Nossa Senhora dos Remédios/PI, pelo FNS. Na mesma vertente, foram detectados pagamentos em espécie de variadas despesas, obstando o estabelecimento do nexo causal entre os documentos comprobatórios da despesa e os saques dos recursos na conta corrente. 
86. Na seara do Direito Financeiro, é cediço que cabe ao responsável demonstrar, por meio da documentação exigida na legislação de regência, a boa e regular aplicação dos recursos públicos federais geridos, em obediência ao disposto ao art. 37, caput, c/c o art. 70, Parágrafo Único, da Constituição da República Federativa do Brasil/1988, 93 do Decreto-Lei 200/1967 e 66 e 145 do Decreto 93.872/1986. 
87. A regularidade do pagamento com recursos públicos somente é assegurada com a observância dos procedimentos prévios de liquidação e empenho da despesa fixados nos arts. 60 a 64 da Lei 4.320/1964, com a correlação entre os documentos comprobatórios e os saques efetuados na conta específica, evidenciada através de cheque nominal ou transferência bancária (art. 44 do Decreto 93.872/1986) . Deve estar demonstrado, ainda, que os recursos foram utilizados efetivamente nas ações e serviços de saúde relacionados ao próprio bloco, conforme determina o art. 6º da Portaria GM/MS 204/2007, e demais normas regentes.
88. O responsável deixou de apresentar a documentação necessária às referidas comprovações em sua resposta à citação, não tendo elidido a irregularidade na execução financeira dos recursos em debate e o respectivo prejuízo aos cofres do FNS.
89. Anote-se, ainda, que a alegada inexistência de agência bancária no município não é suficiente para justificar os pagamentos em espécie e muito menos o pagamento de variados credores com apenas um cheque. Ao contrário do que sustenta o defendente, não se trata de meras formalidades legais, mas antes de procedimentos indispensáveis à comprovação de que os recursos recebidos foram correta e integralmente aplicados em benefício dos usuários do SUS.
90. Quanto à aprovação das contas pelo Tribunal de Contas do Estado do Piauí, constata-se que a Decisão 381/13 do TCE/PI, de 21/8/2013, acostada aos autos pelo Sr. Carlos Alberto Couto (peça 22, p. 50-57) , evidencia que não houve apreciação por parte dessa Corte de Contas das prestações de contas mensais questionadas, mas de prestação de contas anuais relativas aos recursos geridos no âmbito do FMS. Ademais, o juízo amplo do referido Tribunal sobre as contas do município não obsta o juízo específico deste TCU sobre os recursos do FNS transferidos ao fundo de saúde municipal objeto desta TCE.
91. Finalmente quanto à ausência de provas da configuração de ato de improbidade administrativa e de conduta dolosa, deve-se observar que não se mostram indispensáveis para a imputação de responsabilidade perante esta Corte de Contas em razão do princípio da independência das instâncias e da existência de evidências suficientes de conduta culposa em sentido estrito na conduta do responsável.
92. Ressalte-se que a competência do TCU para a tomada de contas especial daqueles que derem causa a dano ao erário tem assento constitucional (arts. 70, parágrafo único e 71, inciso II, da CRFB/1988) e o julgamento das contas dos responsáveis tem fundamento nas disposições da Lei 8.443/1992, inexistindo vinculação necessária com a configuração de ato de improbidade previsto na Lei 8.429/1992. Nesse sentido os seguintes enunciados da jurisprudência selecionada do TCU:
'Acórdão 1.881/214-TCU-2ª Câmara, rel. Min. José Jorge 
Não há amparo legal para condicionar o julgamento pela irregularidade de contas à ocorrência de ato de improbidade administrativa.
Acórdão 10853/2018-TCU-Primeira Câmara, rel. Min. Bruno Dantas
O julgamento pela irregularidade das contas do responsável, com a consequente condenação para que ele promova o ressarcimento do dano ao erário, independe de ter havido ou não prática de ato de improbidade administrativa ou auferimento de vantagem pessoal em decorrência da gestão de recursos públicos.
Acórdão 344/2015-TCU-Plenário, rel. Min. Walton Alencar Rodrigues
A independência entre as instâncias permite que uma mesma conduta seja valorada de forma diversa, em ações de natureza penal, civil e administrativa. A ação por improbidade administrativa, de natureza civil, não vincula o juízo de valor formado na seara administrativa. Apenas a sentença absolutória no juízo penal fundada no reconhecimento da inexistência material do fato tem habilidade para repercutir no TCU e afastar a imposição de obrigações e sanções de natureza administrativa'.
93. Considerando que os argumentos ofertados pelo defendente não elidem as irregularidades e tampouco afastam sua responsabilidade, deve formular juízo de rejeição de suas alegações de defesa.
Alegações de defesa do Sr. Pedro Pereira Veras Filho
94. O responsável suscita, em preliminar, a prescrição das pretensões punitiva e ressarcitória relativamente aos ilícitos geradores de dano ao erário objeto desta TCE.
95. Aduz que, apesar de ter ocupado à época o cargo de Secretário Municipal de Saúde no período de 01/01/2010 a 20/05/2010, não possuía qualquer atribuição de ordenador de despesas. Na qualidade de Secretário Municipal de Saúde desempenhava somente funções administrativas sem qualquer vínculo com autorização/pagamento de despesas, ou seja, sem qualquer atribuição como ordenador de despesas.
96. As funções de ordenação de despesas seriam exercidas exclusivamente pelo Sr. Carlos Alberto Fortes Couto. Por essa razão, entende ser incabível sua responsabilização por qualquer conduta supostamente lesivas, o que caracterizaria imputação de responsabilidade solidária objetiva.
97. Assevera jamais ter praticado qualquer ato doloso em prejuízo aos cofres públicos e tampouco teve intenção de descumprir a Constituição, inexistindo fundamento para imputar-lhe o dever de ressarcir o erário na forma imputada na citação.
Análise
98. A preliminar de prescrição da pretensão de ressarcimento não merece acolhimento pelos fundamentos expostos nos itens 59 a 62 supra relativamente à mesma alegação.
99. Quanto à prescrição da pretensão punitiva, verifica-se não ter se consumado em relação aos ilícitos imputados ao defendente. Nos termos do entendimento firmado no Acórdão 1441/2016-TCU-Plenário - Rel. Min. Benjamin Zymler, a prescrição da pretensão ressarcitória subordina-se ao prazo geral de prescrição indicado no art. 205 do Código Civil, qual seja, dez anos contados a partir da data de ocorrência da irregularidade sancionada, nos termos do art. 189 do Código Civil.
100. As irregularidades imputadas ao responsável ocorreram nos exercícios de 2010, tendo o despacho que ordenou a citação dos agentes públicos responsáveis sido exarado em 19/7/2019, interrompendo o cômputo do prazo decenal. Por essas razões, não merece acolhimento a alegação de prescrição da punibilidade das infrações legais sob análise.
101. Relativamente à alegação de que não exercia efetivamente a administração dos recursos federais transferidos aos FMS, aplicam-se as análises expendidas nos itens 64 a 69 supra sobre a alegação de mesmo teor apresentada pelo Sr. Kassyus Klay Lages de Carvalho. Deve-se frisar que o defendente subscreveu numerosos documentos relativos à execução de despesa constantes à peça 74.
102. A alegada ausência de dolo ou má-fé, ainda que relevantes para formar juízo quanto à reprovabilidade da conduta do responsável, não são suficientes para excluir sua responsabilidade. Com efeito, a despeito de não haver evidências de conduta dolosa, o defendente não apresentou provas de ter atuado de acordo com o padrão esperado de um gestor público diligente e probo nas mesmas circunstâncias. 
103. Nesse sentido, não se pode acolher a alegação de que o então secretário municipal limitava sua atuação a 'funções administrativas' sem relação com a gestão financeira, mesmo assinando documentos de processamento de despesa. O responsável comprovadamente praticou atos de ordenação de despesa e deveria acompanhar a execução financeira dos recursos sob sua responsabilidade, assegurando-se de sua regular aplicação nas finalidades fixadas na legislação de regência. Assim, salvo eventual demonstração de que atuou sob coerção ou grave ameaça, é lícito concluir que o então secretário omitiu-se quanto ao cumprimento dos deveres legais inerentes ao cargo e, portanto, incorreu em responsabilidade solidária com o então gestor municipal pelas irregularidades apuradas.
104. Considerando que os argumentos manejados pelo defendente não elidem as irregularidades e tampouco afastam sua responsabilidade, deve formular juízo de rejeição de suas alegações de defesa.
Alegações de defesa da Sra. Núbia dos Santos Queiroz Castelo Branco
105. Relata que esteve à frente da Secretária de Saúde do Município de Nossa Senhora dos Remédios- PI por apenas sete meses (de 11.05.2007 a 15. 12.2007) e que não detinha experiência suficiente para o exercício da referida função.
106. Afirma que jamais teve qualquer autonomia para gerir recursos financeiros e que, por inexperiência, aceitou assinar documentos relativos à execução financeira em nome da secretaria municipal de saúde, incluindo cheques sem preenchimento que teriam sido entregues ao então gestor municipal.
107. Assevera que não tinha conhecimento da destinação dos recursos e, diante da recusa do prefeito municipal em permitir que atuasse efetivamente como secretária, pediu exoneração do cargo.
108. Sustenta que, por ter se afastado da Administração Municipal há mais de 12 anos (15/12/2007) , não tem acesso a qualquer documento relativo à execução financeira dos recursos mencionados na citação, tais como cópias de cheque, ordens de pagamento ou guias de depósito. 
Análise
109. Relativamente à alegação de que não exercia efetivamente a administração dos recursos federais transferidos aos FMS, aplicam-se as análises expendidas nos itens 64 a 69 supra sobre a alegação de mesmo teor apresentada pelo Sr. Kassyus Klay Lages de Carvalho. Nessa vertente, constata-se que os documentos colacionados nos autos comprovam que a responsável assinou empenhos, ordens de pagamento e cheques referentes à gestão financeira dos recursos em debate durante seu período de gestão (peça 70) .
110. O reconhecimento pela defendente de que assinava cheques sem preenchimento e sem conhecimento da destinação dos recursos evidencia, no mínimo, culpa grave por conduta negligente e/ou imprudente na gestão de recursos públicos pelos fundamentos expendidos acima relativamente aos demais responsáveis.
111. A afirmação de que não possuía a experiência necessária para o exercício do cargo, ainda que estivesse comprovada, não seria suficiente para afastar o erro de conduta que violou os deveres gerais inerentes à gestão de recursos públicos, bem como daqueles inerentes às atribuições de direção municipal do SUS em razão do cargo de secretária municipal de saúde.
112. Quanto às dificuldades de acesso a documentos em razão do tempo decorrido, deve-se contrapor que a documentação relativa à execução das despesas com recursos transferidos pelo FNS durante o mandato da defendente foi carreada aos autos pela equipe de inspeção desta Secex. Conforme acima visto, há lacunas quanto à comprovação de despesas correspondentes aos saques efetuados, bem como retiradas em espécie sem identificação do credor. Considerando que as prestações de contas foram juntadas por cópia aos autos, a responsável deveria especificar os documentos aos quais não teve acesso e as razões para tal. Considerando que se limitou a alegar genericamente não ter em sua posse os documentos questionados, não se pode acatar tal argumento de defesa.
113. Pelas razões expostas, conclui-se que os argumentos manejados pela defendente não elidem as irregularidades e tampouco afastam sua responsabilidade, devendo-se formular juízo de rejeição de suas alegações de defesa.
EXAME DAS AUDIÊNCIAS
114. Promoveu-se a audiência dos Srs. Francisco Morais da Silva e Francisco das Chagas do Carmo Júnior, ex e atual presidentes da Câmara Municipal de Nossa Senhora dos Remédios/PI, para que apresentação de razões de justificativa para o não atendimento das diligências encaminhadas mediante os ofícios 0752/2016-TCU/SECEX-PI, de 13/7/2016 (peças 46) e 0213/2017-TCU/SECEX-PI, de 4/4/2017 (peça 50) , respectivamente.
115. Os responsáveis permaneceram silentes, devendo ser considerados revéis para todos os efeitos, dando-se prosseguimento ao processo, com fulcro no art. 12, § 3º, da Lei n. 8.443/92.
116. Conforme já consignado acima, a revelia dos responsáveis não autoriza presunção de veracidade das imputações de irregularidade e tampouco obsta o reexame dos fundamentos da responsabilização.
117. No caso sob análise, verifica-se que a unidade técnica entendeu que os presidentes da Câmara Municipal de Nossa Senhora dos Remédios/PI enquadram-se na previsão do art. 58, inciso IV da Lei 8.443/1992 como responsáveis para fins de sanção por não atendimento de diligência.
118. A referência a responsável no texto legal pressupõe, à evidência, agente sujeito à jurisdição desta Corte de Contas nos termos do art. 70, parágrafo único, da Constituição da República de 1988, ou seja, qualquer pessoa física ou jurídica, pública ou privada, que administre recursos públicos federais. 
119. O fundamento da aplicação dessa sanção encontra-se no descumprimento, por agente jurisdicionado, de dever de fornecer ao TCU informações necessárias ao exercício do Controle Externo pela Corte de Contas, obrigação essa derivada do dever mais amplo constitucional de prestar contas de recursos da União. Agentes que não se encontram sob a jurisdição deste Tribunal de Contas não estão sujeitos a tal dever e, portanto, não podem ser apenados na hipótese de não prestarem informações requisitadas em diligências.
120. No caso sob exame, os presidentes de casa legislativa municipal ouvidos em audiência não se encontravam sob a jurisdição do TCU, uma vez que não atuavam como agentes responsáveis pela administração de quaisquer recursos federais. Os recursos federais transferidos a município, incluindo os recursos fundo a fundo sob exame, são administrados por órgãos e entidades do Poder Executivo local. A circunstância de haver documentos de prestação de contas de recursos federais sob sua guarda não caracteriza atuação como responsáveis perante o Controle Externo exercido por este Tribunal.
121. Portanto, a despeito da revelia dos agentes ouvidos, não se afigura cabível a proposição de aplicar-lhes a sanção pecuniária prevista no art. 58, IV, da Lei Orgânica do TCU em razão de não estarem abrangidos pela jurisdição desta Corte de Contas.
VERIFICAÇÃO DA EXISTÊNCIA DE OUTROS DÉBITOS
122. Em atenção ao comando contido no item 9.4 do Acórdão 1772/2017-TCU-Plenário, de relatoria do Exmo. Ministro-Substituto Augusto Sherman Cavalcanti, e em atendimento ao disposto no art. 6º, § 1º, da Instrução Normativa TCU 71/2012, informa-se que não foram encontrados processos em tramitação no Tribunal, nos quais constem débitos imputáveis aos responsáveis arrolados nestes autos.
CONCLUSÃO
123. Os responsáveis Srs. Ronaldo César Lages Castelo Branco (CPF: XXX.151.303-XX) e Rosânia da Silva (CPF XXX.678.553-XX) foram regularmente citados por este Tribunal, tendo permanecido silentes no prazo fixado para oferta de defesa e não efetuaram o recolhimento dos débitos. Resta caracterizada, portanto, sua revelia quanto às imputações de ilícitos geradores de dano ao erário objeto desta TCE. 
124. Diante da revelia dos responsáveis acima referidos e inexistindo nos autos elementos que permitam concluir pela ocorrência de boa-fé ou de outros excludentes de culpabilidade em sua conduta, conclui-se que suas contas devem ser julgadas irregulares com a consequente condenação ao ressarcimento do débito. À Sra. Rosânia da Silva deve aplicada a multa prevista no art. 57 da Lei 8.443/1992, sendo inviável a aplicação da penalidade ao Ronaldo César Lages Castelo Branco em razão da consumação da prescrição.
125. Em face da análise promovida nesta instrução, conclui-se que as alegações de defesa dos Srs. José Francisco Carvalho Costa (CPF XXX.669.863-XX) , Kassyus Klay Lages de Carvalho (CPF XXX.684.403-XX) , Núbia dos Santos Queiroz Castelo Branco (CPF XXX.708.283-XX) e Pedro Pereira Veras Filho (CPF XXX.736.603-XX) devem ser rejeitadas, uma vez que insuficientes para elidir as irregularidades e as responsabilidades imputadas, com exceção da preliminar de prescrição da pretensão punitiva relativa às irregularidades ocorridas no exercício de 2007, que deve ser acolhida
126. Os argumentos de defesa tampouco lograram afastar os débitos imputados ao referido agente. Ademais, inexistem nos autos elementos que demonstrem sua boa-fé ou a ocorrência de outros excludentes de culpabilidade. Desse modo, suas contas devem, desde logo, ser julgadas irregulares, nos termos do art. 202, § 6º, do Regimento Interno/TCU, procedendo-se à sua condenação ao ressarcimento dos débitos apurados. 
127. Ante a gravidade das violações aos deveres impostos pela Constituição da República de 1988 e pelas demais normas legais aplicáveis e elevada culpabilidade dos responsáveis, cabível a proposição da aplicação aos agentes responsáveis pelas irregularidades vinculadas a dano ao erário da multa prevista no art. 57 da Lei 8.443/1992. 
128. Cumpre ressaltar, todavia, que se consumou a prescrição da pretensão punitiva de competência deste Tribunal aos ilícitos com data de ocorrência anterior a 2009, não sendo cabível, portanto, aplicar qualquer sanção aos respectivos agentes responsáveis. Tal circunstância inviabiliza a proposição de multa aos Srs. José Francisco Carvalho Costa (CPF XXX.669.863-XX) , Kassyus Klay Lages de Carvalho (CPF XXX.684.403-XX) e Núbia dos Santos Queiroz Castelo Branco (CPF XXX.708.283-XX) .
129. No que respeita às audiências dos Srs. Francisco Morais da Silva e Francisco das Chagas do Carmo Júnior por não atendimento de diligências na condição de presidentes da Câmara Municipal de Nossa Senhora dos Remédios/PI, a despeito de configurada sua revelia, não se afigura cabível a proposição de aplicação de sanção pecuniária prevista no art. 58, inciso IV, da Lei Orgânica do TCU em razão de não estarem abrangidos pela jurisdição desta Corte de Contas.
130. Por outro lado, cabe propor a aplicação de multa aos Srs. José Alexandre Bacelar de Carvalho Sobrinho, e Sr. Manoel de Jesus da Silva em razão de não atendimento injustificado de diligência deste TCU, com fundamento no art. 58, inciso IV, da Lei 8.443/1992.
131. Cabível, finalmente, a proposição de remessa de cópia dos elementos pertinentes ao Ministério Público da União, atendendo, assim, ao disposto no art. 16, § 3º, da Lei 8.443/1992 c/c o art. 209, § 7º, do Regimento Interno/TCU.
PROPOSTA DE ENCAMINHAMENTO 
Diante do exposto, submetem-se os autos à consideração superior, propondo ao Tribunal:
a) excluir da relação processual dos Srs. Raimundo Paulo Silva (CPF: XXX.251.223-XX) e Carlos Alberto Fortes Couto (CPF: XXX.939.683-XX) 
b) considerar revéis para todos os efeitos Ronaldo César Lages Castelo Branco (CPF: XXX.151.303-XX) e Rosânia da Silva (CPF XXX.678.553-XX) , dando-se prosseguimento ao processo, com fulcro no art. 12, § 3º, da Lei n. 8.443/92;
c) rejeitar as alegações de defesa dos Srs. José Francisco Carvalho Costa (CPF XXX.669.863-XX) , Núbia dos Santos Queiroz Castelo Branco (CPF XXX.708.283-XX) , Pedro Pereira Veras Filho (CPF XXX.736.603-XX) e Kassyus Klay Lages de Carvalho (CPF XXX.684.403-XX) , com exceção, em relação ao último, da preliminar de prescrição da pretensão punitiva relativa às irregularidades ocorridas no exercício de 2007, que deve ser acolhida;
d) com fundamento nos arts. 1º, inciso I; 12, § 3º; 16, inciso III, alíneas 'b' e 'c'; 19, caput; 23, inciso III, alíneas 'b' e 'c'; 28, inciso II; da Lei 8.443/1992 c/c os arts. 209, § 7º, e 214, inciso III, alíneas 'b' e 'c', do Regimento Interno/TCU, que sejam julgadas irregulares as contas Srs. José Francisco Carvalho Costa (CPF XXX.669.863-XX) Secretário Municipal de Saúde, período 1/1 a 28/2/2007, Ronaldo César Lages Castelo Branco (CPF XXX.151.303-XX) , Prefeito, período 1/1 a 31/1/2007, Kassyus Klay Lages de Carvalho (CPF XXX.684.403-XX) , Secretário de Saúde, período 1/3 a 30/4/2007, Núbia dos Santos Queiroz Castelo Branco (CPF XXX.708.283-XX) , período 1/5 a 31/12/2007; Pedro Pereira Veras Filho (CPF XXX.736.603-XX) , Secretário Municipal de Saúde, período 1/1 a 20/5/2010 e Rosânia da Silva (CPF XXX.678.553-XX) , período de 20/5 a 22/7/2010, condenando-os ao pagamento da quantia a seguir especificadas, com a fixação do prazo de quinze dias, a contar das notificações, para comprovarem, perante o Tribunal (art. 214, inciso III, alínea 'a', do Regimento Interno) , o recolhimento da dívida aos cofres do Fundo Nacional de Saúde, atualizada monetariamente e acrescida dos juros de mora, calculados a partir das datas discriminadas, até a data do recolhimento, na forma prevista na legislação em vigor.
Responsável: José Francisco Carvalho Costa
Débito Individual
	Valor Original (R$) 
	Data da Ocorrência

	49.611,00
	17/1/2007

	584,00
	18/1/2007

Responsáveis solidários José Francisco Carvalho Costa e Ronaldo César Lages Castelo Branco
	Valor Original (R$) 
	Data da Ocorrência

	2.058,17
	22/2/2007

	3.000,00
	28/2/2007

	3.390,33
	28/2/2007

	6.091,15
	28/2/2007

	1.418,57
	28/2/2007

	4.716,51
	28/2/2007

Responsáveis solidários: Srs. Ronaldo César Lages Castelo Branco e José Francisco Carvalho Costa
	Valor Original (R$) 
	Data da Ocorrência

	2.058,17
	22/2/2007

	3.000,00
	28/2/2007

	3.390,33
	28/2/2007

	6.091,15
	28/2/2007

	1.418,57
	28/2/2007

Responsáveis solidários: Srs. Ronaldo César Lages Castelo Branco e Núbia dos Santos Queiroz Castelo Branco
	Valor Original (R$) 
	Data da Ocorrência

	26.824,60
	2/7/2007

	1.500,37
	2/7/2007

	277,48
	2/7/2007

	620,73
	20/7/2007

	1.052,79
	20/7/2007

	4.300,00
	23/7/2007

	6.325,54
	23/7/2007

	1.500,00
	23/7/2007

	1.000,00
	24/7/2007

	144,66
	30/7/2007

	727,50
	30/7/2007

	1.115,50
	30/7/2007

	3.016,78
	30/7/2007

Valor atualizado em 17/7/2019: R$ 94.570,70
Responsável: Kassyus Klay Lages de Carvalho
Débito Individual
	Valor Original (R$) 
	Data da Ocorrência

	1.519,00
	1/3/2007

	350,00
	2/3/2007

	5.000,00
	2/3/2007

	433,00
	27/3/2007

	1500,00
	28/3/2008

	2.988,50
	29/3/2007

Valor atualizado em 18/7/2019: R$ 23.180,14
Responsável: Núbia dos Santos Queiroz Castelo Branco
Débito Individual
	Valor Original (R$) 
	Data da Ocorrência

	153,00
	1/6/2007

	1.147,77
	1/6/2007

	7.600,00
	1/6/2007

	451,20
	4/6/2007

	1500,00
	4/6/2007

	411,95
	6/6/2007

	768,20
	8/6/2007

	920,00
	11/6/2007

	3.760,00
	11/6/2007

	1.376,02
	11/6/2007

	3.390,33
	28/6/2007

Valor atualizado em 18/7/2019: R$ 42.080,62
Responsáveis solidários: Srs. Ronaldo César Lages Castelo Branco e Núbia dos Santos Queiroz Castelo Branco 
	Valor Original (R$) 
	Data da Ocorrência

	26.824,60
	2/7/2007

	1.500,37
	2/7/2007

	277,48
	2/7/2007

	620,73
	20/7/2007

	1.052,79
	20/7/2007

	4.300,00
	23/7/2007

	6.325,54
	23/7/2007

	1.500,00
	23/7/2007

	1.000,00
	24/7/2007

	144,66
	30/7/2007

	727,50
	30/7/2007

	1.115,50
	30/7/2007

	3.016,78
	30/7/2007

Valor atualizado em 18/7/2019: R$ 94.570,70
Responsável: Pedro Pereira Veras Filho (CPF XXX.736.603-XX) (débito Individual) 
	Valor Original (R$) 
	Data da Ocorrência

	1.625,00
	08/1/2010

	40.000,00
	18/1/2010

	1.044,75
	27/1/2010

	1.225,86
	1/3/2010

	2.067,00
	20/4/2010

	9.868,00
	18/3/2010

	2.672,00
	28/4/2010

	3.560,00
	12/5/2010

	11.374,87
	27/1/2010

	40.138,83
	27/1/2010

	2.311,39
	27/1/2010

	9.599,16
	29/1/2010

	2.700,00
	3/3/2010

	4.500,00
	3/3/2010

	2.293,35
	3/3/2010

	2.293,35
	3/3/2010

	2.293,35
	3/3/2010

	5.000,00
	3/3/2010

	2.500,00
	3/3/2010

	5.905,28
	3/3/2010

	2.709,63
	3/3/2010

	1.608,34
	3/3/2010

	11.258,41
	3/3/2010

	5.001,72
	3/3/2010

	1.180,79
	3/3/2010

	21.640,83
	10/3/2010

	19.038,00
	18/3/2010

	28.800,00
	22/3/2010

	9.000,00
	7/4/2010

	3.000,00
	20/4/2010

	51.231,00
	20/4/2010

	9.000,00
	29/4/2010

Valor atualizado em 18/7/2019: R$ 540.684,62
Responsável: Rosânia da Silva (CPF XXX.678.553-XX) 
Débito Individual
	Valor Original (R$) 
	Data da Ocorrência

	500,00
	14/6/2010

	4.368,00
	2/6/2010

	2.760,00
	2/6/2010

	8.486,53
	2/6/2010

	5.000,14
	2/6/2010

	5.801,72
	2/6/2010

	2.987,00
	2/6/2010

	2.380,60
	2/6/2010

	2.380,60
	2/6/2010

	1.365,00
	2/6/2010

	1.365,00
	2/6/2010

	1.065,41
	2/6/2010

	4.855,44
	2/6/2010

	797,33
	2/6/2010

	1.434,84
	4/6/2010

	67,90
	4/6/2010

	2.095,10
	11/6/2010

	16.000,00
	11/6/2010

	1.065,41
	24/6/2010

	2.100,00
	9/7/2010

	50.840,00
	16/7/2010

Valor atualizado em 18/7/2019: R$ 197.362,68
e) aplicar aos Srs. Pedro Pereira Veras Filho (CPF XXX.736.603-XX) e Rosânia da Silva (CPF XXX.678.553-XX) a multa prevista no art. 57 da Lei 8.443/1992 c/c o art. 267 do Regimento Interno, com a fixação do prazo de quinze dias, a contar da notificação, para comprovar, perante o Tribunal (art. 214, inciso III, alínea 'a', do Regimento Interno) , o recolhimento da dívida aos cofres do Tesouro Nacional, atualizada monetariamente desde a data do acórdão que vier a ser proferido até a do efetivo recolhimento, se for paga após o vencimento, na forma da legislação em vigor;
f) aplicar aos Srs. José Alexandre Bacelar de Carvalho Sobrinho (CPF XXX.237.523-XX) e Manoel de Jesus da Silva a multa prevista no art. 58, inciso IV, da Lei 8.443/1992, com a fixação do prazo de quinze dias, a contar da notificação, para comprovar, perante o Tribunal (art. 214, inciso III, alínea 'a', do Regimento Interno) , o recolhimento da dívida aos cofres do Tesouro Nacional, atualizada monetariamente desde a data do acórdão que vier a ser proferido até a do efetivo recolhimento, se for paga após o vencimento, na forma da legislação em vigor;
g) autorizar, desde logo, nos termos do art. 28, inciso II, da Lei 8.443/1992 c/c o art. 219, inciso II, do RI/TCU, a cobrança judicial da dívida caso não atendidas as notificações;
h) autorizar, desde logo, com fundamento no art. 26, da Lei 8.443/1992 c/c o art. 217, do Regimento Interno do TCU, caso seja do interesse dos acima nominados responsáveis, o parcelamento da dívida em até 36 parcelas, incidindo, sobre cada uma, os encargos legais devidos, sem prejuízo de alertá-la de que, caso opte por essa forma de pagamento, a falta de comprovação do recolhimento de qualquer parcela implicará o vencimento antecipado do saldo devedor, nos termos do art. 26, parágrafo único, e 59, da Lei 8.443/1992 c/c o art. 217, § 2º, do Regimento Interno do TCU; e
i) encaminhar cópia da deliberação ao Procurador-Chefe da Procuradoria da República no Estado do Piauí, nos termos do § 3º do art. 16 da Lei 8.443/1992 c/c o § 7º do art. 209 do Regimento Interno do TCU, para adoção das medidas que entender cabíveis; e comunicar-lhe que o relatório e o voto que a fundamentarem podem ser acessados por meio do endereço eletrônico www.tcu.gov.br/acordaos e que, caso haja interesse, o Tribunal pode enviar-lhe cópia desses documentos sem qualquer custo."
3.	Enfim, por intermédio do Exmo. Sr. Procurador Sérgio Ricardo Costa Caribé, o MPTCU manifestou a sua parcial anuência à aludida proposta da unidade técnica, tendo consignado, para tanto, o seu parecer à Peça 135 nos seguintes termos:
" (...) Trata-se de Tomada de Contas Especial (TCE) instaurada pelo Fundo Nacional de Saúde (FNS) , em razão da glosa de importâncias repassadas, de forma automática ('fundo a fundo') , ao Fundo Municipal de Saúde (FMS) do Município de Nossa Senhora dos Remédios - PI, nos anos de 2007 e 2010.
2. A irregularidade que ensejou a instauração desta TCE foi originalmente identificada por auditoria realizada pelo Departamento Nacional de Auditoria do Sistema Único de Saúde (Denasus) , vinculado ao Ministério da Saúde (MS) , conforme relatório de auditoria 11048, de 23/5/2011 (peças 1, p. 7-121 e 123-393; 2, p. 6-399; e 3, p. 4-339) . Constatou-se, na referida fiscalização, que não haviam sido apresentados comprovantes de despesas realizadas, à conta de recursos do FMS - fundo para o qual houve transferência de valores, entre outras fontes, provenientes do FNS -, em diversos meses dos anos de 2007, 2008 e 2010, na gestão de três ex-prefeitos municipais.
3. Segundo informações apresentadas pelos ex-prefeitos aos auditores do Denasus, os comprovantes originais das despesas haviam sido entregues, pelo município, ao Tribunal de Contas do Estado do Piauí (TCE-PI) , no âmbito das prestações de contas do FMS, e a prefeitura municipal não teria ficado com cópias desses documentos (peça 1, p. 23) . Posteriormente, este Tribunal tomou conhecimento de que as referidas prestações de contas foram devolvidas pela Corte de Contas estadual à Câmara Municipal de Nossa Senhora dos Remédios.
4. Na primeira instrução de mérito formulada pela então Secretaria de Controle Externo no Estado do Piauí (Secex-PI) , foi proposto o julgamento pela regularidade com ressalva das contas dos responsáveis (peças 26) . Por intermédio do parecer constante da peça 28, dissenti dos pressupostos defendidos pela unidade instrutiva e propus a realização de medidas saneadoras, com vistas a viabilizar a posterior responsabilização dos gestores envolvidos nas irregularidades constatadas.
5. Promovidas parcialmente as providências alvitradas - as quais contaram com a anuência de vossa Excelência -, a unidade técnica sugeriu novo deslinde para o processo, qual seja seu arquivamento, com base no art. 212 do Regimento Interno do TCU (RI/TCU) , em razão de alegada ausência de pressupostos de constituição e de desenvolvimento válido e regular do processo (peça 33) . Ao novamente discordar da proposta apresentada, propus a restituição dos autos à Secex-PI, para a realização de novas medidas saneadoras (peça 36) .
6. Por intermédio do Acórdão 5648/2015-TCU-Segunda Câmara, aquele colegiado, por considerar que a Secex-PI teria incorrido em 'deliberado descumprimento das determinações constantes do despacho consignado pelo Relator à Peça nº 29', determinou, além da realização das medidas saneadoras anteriormente mencionadas, o encaminhamento de cópia da deliberação à Corregedoria do TCU, 'para a eventual responsabilização funcional da unidade técnica'.
7. Em seguida, nova instrução foi elaborada (peça 41) , na qual a Secex-PI, repetindo o encaminhamento alvitrado em sua manifestação anterior, sugeriu novamente o arquivamento da TCE, sem julgamento do mérito.  Por meio do parecer constante da peça 44, após refutar os argumentos apresentados tanto pelo Auditor quanto pelo Diretor da 2ª DT daquela unidade técnica, dissenti, pela terceira vez, da proposta apresentada.  Avaliei, naquela ocasião, que a única forma de garantir o estrito cumprimento do Acórdão 5648/2015-TCU-Segunda Câmara seria mediante a realização de diligência para que fossem obtidas as prestações de contas do FMS do Município de Nossa Senhora dos Remédios - PI, referentes aos exercícios de 2007 e de 2010.
8. O posicionamento por mim manifestado foi novamente acolhido por Vossa Excelência que, por meio do despacho acostado à peça 45, determinou o retorno dos autos à Secex-PI para a realização das diligências sugeridas. Realizadas as aduzidas medidas, o Auditor elaborou nova instrução na qual persistiu no encaminhamento pelo arquivamento do processo. Entretanto, dessa vez, a proposta não contou com a aquiescência dos dirigentes da unidade instrutiva (peças 54 a 56) .
9. Em minha quarta intervenção, ao novamente dissentir do encaminhamento sugerido pelo Auditor e concordar parcialmente com os argumentos manifestados pelo Diretor, manifestei-me no sentido de que remanescia a necessidade de se obter os documentos de prestação de contas do FMS, referentes aos exercícios de 2007 e de 2010. Dessa forma, por avaliar que somente a análise da prestação de contas, em conjunto com os demais elementos processuais, permitiria o saneamento dos autos, propus a realização de inspeção na Prefeitura Municipal e na Câmara Municipal de Nossa Senhora dos Remédios-PI, com vistas à obtenção de tais documentos (peça 57) . 
10. Novamente autorizada por Vossa Excelência (peça 58) , conforme Portaria de Fiscalização acostada à peça 59, a inspeção foi realizada pela Secretaria de Controle Externo de Tomada de Contas Especial (Secex-TCE) , unidade técnica atualmente responsável pela instrução processual. Ressalto que o histórico completo tanto das manifestações da Secex-PI quanto das intervenções deste Membro do Parquet especial no caso vertente encontra-se minuciosamente registrado na seção 'Propostas e manifestações anteriormente apresentadas' do parecer constante da peça 57.
2. De posse dos elementos coletados na supramencionada inspeção, a Secex-TCE promoveu novas citações e audiências dos responsáveis identificados pelas irregularidades. Após a análise das alegações de defesa e razões de justificativa que foram apresentadas, a unidade técnica propôs, em pronunciamentos uníssonos (peças 132, p. 18-23) :
a) excluir da relação processual os Srs. Raimundo Paulo Silva e Carlos Alberto Fortes Couto;
b) considerar revéis o Sr. Ronaldo César Lages Castelo Branco e a Sra. Rosânia da Silva;
c) rejeitar as alegações de defesa dos Srs. José Francisco Carvalho Costa, Pedro Pereira Veras Filho e Kassyus Klay Lages de Carvalho, assim como da Sra. Núbia dos Santos Queiroz Castelo Branco;
d) julgar irregulares as contas dos Srs. José Francisco Carvalho Costa, Ronaldo César Lages Castelo Branco, Kassyus Klay Lages de Carvalho e Pedro Pereira Veras Filho e das Sras. Núbia dos Santos Queiroz Castelo Branco e Rosânia da Silva e condená-los ao pagamento das respectivas quantias de débito apuradas;
e) aplicar ao Sr. Pedro Pereira Veras Filho e à Sra. Rosânia da Silva a multa prevista no art. 57 da Lei 8.443/1992; e
f) aplicar aos Srs. José Alexandre Bacelar de Carvalho Sobrinho e Manoel de Jesus da Silva a multa prevista no art. 58, inciso IV, da Lei 8.443/1992. 
3. Conforme se verifica dos elementos constantes dos autos, as irregularidades que ensejaram a instauração desta TCE ocorreram nos anos de 2007, 2008 e 2010. Examinam-se, portanto, falhas cometidas há mais de dez anos. Destarte, em meu sentir, antes de se efetuar à análise das razões que levaram a unidade instrutiva a formular o encaminhamento acima mencionado, faz-se necessário apurar a incidência da prescrição da pretensão de ressarcimento aos cofres públicos, sobretudo em face da evolução da jurisprudência do Supremo Tribunal Federal (STF) a respeito da matéria.
4. Registro que, em diversas oportunidades, ao promover minuciosa e detida análise do tema, defendi que a prescrição da pretensão de ressarcimento ao erário deve seguir as regras estabelecidas no Código Civil atualmente vigente. Cito, como exemplo, os pareceres emitidos nos autos do TC Processo 000.012/2020-3, da relatoria do Ministro Vital do Rêgo; do TC Processo 036.485/2019-5, da relatoria do Ministro-Substituto Marcos Bemquerer Costa; do TC Processo 020.232/2017-9, da relatoria do Ministro-Substituto Weder de Oliveira; do TC Processo 031.091/2013-0, da relatoria do Ministro Benjamin Zymler; do TC  Processo 004.030/2017-6, da relatoria do Ministro-Substituto André Carvalho; do TC Processo 029.107/2019-9, da relatoria do Ministro Raimundo Carreiro; do TC  Processo 006.359/2019-1, da relatoria do Ministro Augusto Nardes; do TC Processo 017.162/2007-1, da relatoria do Ministro Aroldo Cedraz; do TC Processo 035.278/2015-3, da relatoria do Ministro-Substituto Augusto Sherman Cavalcanti; do TC Processo 000.071/2020-0, da relatoria do Ministro Jorge Oliveira; do TC Processo 027.487/2017-2, da relatoria do Ministro Walton Alencar Rodrigues; e do TC Processo 018.978/2012-6, da relatoria do Ministro Bruno Dantas.
5. Nos pareceres lançados nos referidos processos, sustentei que, em razão de seu caráter genérico e da ausência de normas específicas que disciplinem o assunto, o art. 205 do Código Civil - que constitui a regra geral de prescrição - deve incidir, a priori, em todas as situações para as quais a lei não tenha estabelecido prazo inferior. As normas de direito civil, notadamente as insertas na parte geral do Código Civil, por sua abrangência e estofo em sólidos princípios de direito, devem orientar a aplicação do Direito em todos os ramos, quando não conflitantes com matérias especificamente reguladas. Assim, na inexistência de norma específica para a hipótese, entendo que devem incidir as regras da Lei 10.406/2002.
6. Compreendo, ademais, que a regra do art. 205 do Código Civil, conquanto inespecífica, é perfeitamente compatível com as normas que, desde muito, regem o procedimento de controle externo. E, neste passo, para que não se afronte a harmonia e o caráter sistêmico de suas normas, o Código Civil também pode e deve servir de parâmetro para o regramento de outras questões, como, por exemplo, e no que couber: as causas de suspensão previstas nos arts. 198 e 200; as causas interruptivas do art. 202, incisos I e VI; o recomeço da contagem do prazo estabelecido no art. 202, parágrafo único; a prescrição intercorrente prevista no art. 202, parágrafo único; os efeitos da interrupção efetuada contra devedor solidário, ex vi do art. 204, § 1º, in fine; o prazo geral de dez anos previsto no art. 205; e, o dever de guarda de documentos de que trata o art. 1.194.
7. Ciente de que a egrégia Corte de Contas da União continua a adotar a tese da imprescritibilidade da pretensão de ressarcimento (v.g. Acórdão 5236/2020-TCU-Plenário, 11.839/2020-TCU-2ª Câmara, 18/2021-TCU-1ª Câmara e 120/2021-TCU-Plenário) , peço vênias para ratificar  o posicionamento externado nos pareceres acima referenciados, de que o exame da ocorrência da prescrição da pretensão de ressarcimento aos cofres públicos - instrumentalizada nos processos de contas que tramitam no TCU - deve ter como parâmetro o prazo geral de prescrição indicado no art. 205 da Lei 10.406/2002, contado a partir da data de ocorrência da irregularidade que deu origem ao débito, em consonância com o art. 189 da mesma lei.
8. Isso posto, passo ao exame da ocorrência da prescrição da pretensão de ressarcimento no caso concreto. Considerando que as regras aplicáveis à prescrição da pretensão punitiva, nos termos do Acórdão 1441/2016-TCU-Plenário, são as mesmas que ora proponho para a análise da prescrição da pretensão de ressarcimento ao erário; considerando que, in casu, as irregularidades que ensejaram a aplicação de sanção são as mesmas que deram causa à condenação em débito, assim como são as mesmas as causas interruptivas e demais variáveis; entendo cabível a análise em conjunto da ocorrência da prescrição para ambas pretensões.
9. Tendo tais balizas como parâmetro para o exame da matéria, concluo pela consumação da prescrição da pretensão de ressarcimento ao erário relativamente à fração de débito ocorrida nos exercícios de 2007 e de 2008, na medida em que, quanto a essas parcelas, o prazo prescricional de dez anos se verificou, sem que fosse interrompido pelo ato que autorizou as citações dos responsáveis, expedido em julho de 2019 (peça 90) . Ressalto que o mesmo não sucede em relação às parcelas de débito com data de ocorrência no ano de 2010.
10. Por conseguinte, nos termos do art. 212 do RI/TCU, as presentes contas devem ser arquivadas, sem julgamento de mérito, exclusivamente no tocante aos responsáveis pela parte do débito alcançada pela prescrição. Sem embargo, caso o Tribunal de Contas da União, numa análise perfunctória e não exauriente, entenda que as irregularidades guardam correspondência com quaisquer condutas tipificadas na Lei 8.429/1992, deve promover o encaminhamento do acórdão que vier a ser proferido ao Ministério Público Federal, para que adote as medidas que entender cabíveis.
11. No que tange ao mérito, a meu ver, a análise da unidade instrutiva afigura-se pertinente. Na fiscalização realizada pelo Denasus, identificou-se a ausência de documentos comprobatórios de inúmeras despesas que foram realizadas pelo município beneficiário dos recursos federais, à conta de recursos do FMS, para o qual haviam sido transferidos valores do FNS.  A inspeção perpetrada pela Secex-TCE na Prefeitura e na Câmara de Nossa Senhora dos Remédios - PI, além de corroborar a ausência de documentos de prestação de contas anteriormente identificada pelo Denasus, constatou a realização de saques - por meio de cheques, nas contas específicas dos blocos de financiamento de atenção à saúde - dos recursos descentralizados pelo FNS. 
12. Foi verificada, ainda, a ausência de correlação entre os valores de diversos cheques emitidos a partir das contas correntes específicas dos blocos de financiamento das ações e serviços de saúde e os documentos comprobatórios das despesas. Conforme mencionou a Secex-TCE, as quantias correspondentes ao dano ao erário foram quantificadas a partir dos montantes efetivamente sacados, no período examinado, das contas correntes específicas nas quais os recursos repassados pelo FNS haviam sido depositados. Deveras, a ausência da respectiva documentação de prestação de contas e a realização de pagamentos em espécie de vários dispêndios realizados inviabilizam o estabelecimento do nexo causal entre os recursos federais descentralizados pelo FNS e as despesas realizadas para a implementação das ações de saúde.
13. Quanto à delimitação de responsabilidades, com efeito, em relação aos secretários municipais, o inciso III do artigo 9º da Lei 8.080/1990, a qual dispõe sobre 'as condições para a promoção, proteção e recuperação da saúde, a organização e o funcionamento dos serviços correspondentes', preceitua que a direção do Sistema Único de Saúde (SUS) é exercida, 'no âmbito dos Municípios, pela respectiva Secretaria de Saúde ou órgão equivalente' (grifamos) . Ademais, consoante a Constatação 145739 do relatório de auditoria do Denasus, a Lei Municipal 33/1997 também atribui ao Secretário Municipal de Saúde, em conjunto com o respectivo conselho municipal, a definição e a execução das políticas atinentes à área de saúde.
14. Soma-se à previsão normativa, tanto na lei federal quanto naquela editada pelo próprio município, o fato de a inspeção realizada pela unidade instrutiva ter evidenciado que os secretários municipais subscreveram diversos demonstrativos financeiros, ordens de pagamento e notas de empenho, relativas à movimentação do FMS, durante seus respectivos períodos de gestão.  Equitativamente, a responsabilidade do Sr. Ronaldo César Lages Castelo Branco (ex-prefeito municipal) decorreu do fato de ter ele assinado diversos cheques nos meses de fevereiro e julho de 2007. Reputo, portanto, apropriada a responsabilização delimitada no âmbito desta TCE em relação aos ex-Secretários Municipais de Saúde, como também ao ex-prefeito.  Em consonância com a unidade técnica, considero que os elementos de defesa apresentados pelos responsáveis não foram suficientes para elidir as irregularidades verificadas.
15. Por fim, registro considerar pertinente a proposta de exclusão dos Srs. Raimundo Paulo Silva e Carlos Alberto Fortes Couto da relação processual, na medida em que, nos trabalhos realizados durante a inspeção, não foram identificadas quaisquer condutas desses gestores que possam ter concorrido para a ocorrência das falhas constatadas.  Quanto aos Srs. José Alexandre Bacelar de Carvalho Sobrinho e Manoel de Jesus da Silva (ex-prefeito e atual prefeito municipal) , verificou-se que eles deixaram de atender, de forma injustificada, as diligências encaminhadas pelo TCU. Essa circunstância torna apropriada a proposta da Secex-TCE para que lhes seja cominada a multa prevista no artigo 58, IV, da Lei 8.443/1993.  Cumpre ressaltar que, nos termos do artigo 268, § 3º, do RI/TCU, a aplicação de tal sanção prescinde de prévia audiência dos responsáveis, desde que essa possibilidade conste da comunicação remetida aos responsáveis, conforme foi procedido no caso vertente (peças 47 e 51) .
16. Dessa forma, levando-se em consideração tão somente a caracterização das irregularidades verificadas, inicialmente, na auditoria realizada pelo Denasus e, posteriormente, confirmadas pela inspeção perpetrada pela Secex-TCE, seria factível reputar apropriada a proposta de encaminhamento apresentada pela unidade instrutiva. Todavia, conforme explanação contida ao longo deste parecer, entendo que restou consumada a prescrição das pretensões punitiva e de ressarcimento aos cofres públicos quanto às irregularidades cometidas em 2007 e 2008, o que deve ensejar o arquivamento dos autos em relação aos respectivos gestores. 
17. Diante do exposto, este membro do Ministério Público de Contas junto ao TCU manifesta-se parcialmente de acordo com o encaminhamento formulado pela unidade instrutiva e propõe o seguinte deslinde para esta TCE:
a) que seja arquivado o presente processo - no tocante aos responsáveis pela parcela de débito ocorrida em 2007 e 2008, para a qual restou consumada a prescrição das pretensões punitiva e de ressarcimento aos cofres públicos, a saber Srs. Ronaldo César Lages Castelo Branco, Kassyus Klay Lages de Carvalho e José Francisco Carvalho Costa e Sra. Núbia dos Santos Queiroz Castelo Branco -, sem julgamento do mérito, nos termos do art. 212 do Regimento Interno do TCU (RI/TCU) , sem prejuízo de que, caso o Tribunal entenda pertinente, envie cópia do acórdão a ser prolatado, bem como do relatório e do voto que o fundamentarem, à Procuradoria da República no Estado do Piauí; e
b) que sejam mantidas inalteradas as demais proposições ofertadas pela unidade instrutiva relativamente ao restante dos gestores arrolados neste processo.
18. Nada obstante, em atenção ao princípio da eventualidade, caso este Tribunal não acolha a tese de prescrição da pretensão ressarcitória e a consequente questão preliminar por mim suscitadas, em observância ao § 2º do artigo 62 do RI/TCU, quanto ao mérito, este membro do Ministério Público de Contas junto ao TCU manifesta-se de acordo com a proposta de encaminhamento formulada pela Secex-TCE."
É o Relatório.

8.1. José Miguel Lima Parente (17.233/OAB-PI), entre outros, representando Kassyus Klay Lages de Carvalho;
8.2. Virgílio Bacelar de Carvalho (2.040/OAB-PI), entre outros, representando Ronaldo César Lages Castelo Branco;
8.3. Edson Vieira Araújo (3285/OAB-PI), representando Carlos Alberto Fortes Couto; e
8.4. Everardo Oliveira Nunes de Barros (2.789/OAB-PI), representando José Francisco Carvalho Costa.

Procurador Sergio Ricardo Costa Caribé.

TOMADA DE CONTAS ESPECIAL. FUNDO NACIONAL DE SAÚDE. TRANSFERÊNCIAS FUNDO A FUNDO. CITAÇÃO. AUDIÊNCIA. NÃO COMPROVAÇÃO DA BOA E REGULAR APLICAÇÃO DOS RECURSOS FEDERAIS TRANSFERIDOS. REJEIÇÃO DAS ALEGAÇÕES DE DEFESA. CONTAS IRREGULARES. DÉBITO. MULTA PARA DOIS GESTORES PÚBLICOS. PRESCRIÇÃO DA PRETENSÃO PUNITIVA PARA OS DEMAIS. EXCLUSÃO DA RESPONSABILIDADE DE QUATRO GESTORES PÚBLICOS NA PRESENTE RELAÇÃO PROCESSUAL. DETERMINAÇÃO. COMUNICAÇÃO.

TOMADA DE CONTAS ESPECIAL (TCE)

Secretaria de Controle Externo de Tomada de Contas Especial (Secex-TCE).

Trata-se de tomada de contas especial instaurada pelo Fundo Nacional de Saúde (FNS) em desfavor de Ronaldo César Lages Castelo Branco, Raimundo Paulo Silva e Carlos Alberto Fortes Couto, como então prefeitos de Nossa Senhora dos Remédios - PI (gestão: de 1º/1/2005 a 31/12/2008 e de 27/11/2009 a 20/5/2010, além de 21/5/2010 a 22/7/2010, respectivamente) , diante dos indícios de irregularidade na aplicação dos recursos federais repassados a partir da modalidade fundo a fundo por meio do Sistema Único de Saúde (SUS) sob o valor original de R$ 523.899,81 durante o período de 2007 a 2010.
2.	Em face do Relatório de Auditoria n.º 11048 (Peça 1) , o Departamento Nacional de Auditoria do SUS (Denasus) informou que não teriam sido comprovadas as despesas nas seguintes ações: (i) Piso de Atenção Básica Fixo e Variável; (ii) Programa de Assistência Farmacêutica Básica; (iii) Teto Financeiro de Vigilância em Saúde; (iv) Medicamentos para asma, rinite, hipertensão e diabetes; (v) Ações Estruturantes de Vigilância Sanitária; (vi) Campanha de Vacinação Anti-Rábica e do Idoso.
3.	Por esse prisma, a partir do Relatório n.º 94/2012 (Peça 4) , o tomador de contas assinalou a responsabilidade em desfavor de Ronaldo César Lages Castelo Branco, Raimundo Paulo Silva e Carlos Alberto Fortes Couto pelo dano ao erário sob o valor original de R$ 523.899,81 em face da não comprovação da boa e regular aplicação dos recursos federais transferidos por meio do SUS.
4.	No âmbito do TCU, após adotadas as medidas saneadoras em cumprimento aos despachos proferidos pelo Ministro-Relator (Peças 29, 45, 58 e 90) , além das medidas fixadas pelo Acórdão 5648/2015-TCU-Segunda Câmara, a Secex-TCE promoveu a citação dos aludidos responsáveis, além de José Francisco Carvalho Costa, Kassyus Klay Lages de Carvalho, Núbia dos Santos Queiroz Castelo Branco, Pedro Pereira Veras Filho e Rosânia da Silva, como então secretários municipais de saúde, para apresentarem as suas alegações de defesa ou recolherem o correspondente ao débito diante da não comprovação da boa e regular aplicação dos recursos federais.
5.	De toda sorte, a Secex-TCE promoveu, ainda, a audiência de Francisco Morais da Silva e Francisco das Chagas do Carmo Júnior, como então presidentes da Câmara Municipal, em face do suposto descumprimento da diligência para o envio das cópias das prestações de contas para os exercícios de 2007 e 2010.
6.	A despeito, contudo, das regulares notificações, Francisco Morais da Silva e Francisco das Chagas do Carmo Júnior não apresentaram as suas razões de justificativa, além de Ronaldo César Lages Castelo Branco e Rosânia da Silva não terem apresentado as suas alegações de defesa, não tendo efetuado, tampouco, o recolhimento do débito em favor do Fundo Nacional de Saúde, e, assim, passaram à condição de revéis perante o TCU, nos termos do art. 12, § 3º, da Lei n.º 8.443, de 1992.
7.	De outra sorte, por intermédio do seu representante legal, Kassyus Klay Lages de Carvalho ofereceu a sua defesa, tendo apresentado, em resumo, os seguintes argumentos: (i) prescrição da pretensão de punição e de ressarcimento pelo TCU; (ii) ausência de responsabilidade pelos saques de recursos na conta corrente específica do fundo municipal de saúde; (iii) comprovação da execução física dos itens de serviço em prol da população local; (iv) ausência de má-fé no eventual desvio de recursos públicos.
8.	Por seu turno, José Francisco Carvalho Costa apresentou a sua defesa, em síntese, pela seguinte linha: (i) comprovação da execução dos itens de serviço em prol da população local; (ii) eventuais impropriedades na prestação de contas não deveriam resultar na condenação ao pagamento do dano ao erário, pois não figurariam como atos de improbidade administrativa; (iii) o Ministério da Saúde e o Tribunal de Contas do Estado do Piauí não teriam questionado a idoneidade dos documentos fiscais apresentados para a prestação de contas; (iv) a necessidade da realização de saques na conta específica decorreria da inexistência de agências bancárias no aludido município.
9.	Já Pedro Pereira Veras Filho ofereceu a sua defesa, tendo alegado, em síntese, a prescrição da pretensão de punição e de ressarcimento pelo TCU, sem prejuízo, todavia, da impossibilidade de ser responsabilizado por eventuais irregularidades, pois exerceria a função administrativa sem qualquer atribuição como o ordenamento de despesas.
10.	De toda sorte, Núbia dos Santos Queiroz Castelo Branco apresentou a sua defesa, em resumo, no sentido de que a assinatura dos referidos cheques teria decorrido da sua inexperiência no exercício do cargo de secretária municipal de saúde, mas não possuiria a autonomia para a gestão dos recursos financeiros.
11.	Ao discorrer, contudo, sobre as aludidas defesas, a unidade técnica assinalou, em síntese, a não comprovação da boa e regular aplicação dos recursos federais transferidos em face dos numerosos saques de recursos na conta específica do bloco de financiamento de atenção à saúde, além da transferência de recursos para as contas da prefeitura e do pagamento por meio de cheques, sem a devida comprovação da regularidade das despesas, comprometendo o necessário estabelecimento do nexo causal entre os recursos federais aportados e os supostos dispêndios incorridos nas aludidas ações de governo.
12.	Por esse ângulo, a unidade técnica evidenciou a efetiva participação dos aludidos gestores nas irregularidades e no subsequente dano ao erário a partir, por exemplo, das assinaturas apostas nos demonstrativos financeiros do referido município e nas ordens de empenho e pagamento.
13.	De toda sorte, a unidade técnica assinalou a ausência da responsabilidade de Raimundo Paulo Silva e Carlos Alberto Fortes Couto na presente relação processual, pois os então prefeitos não teriam atuado diretamente na gestão municipal da saúde, permanecendo diferentemente, contudo, a responsabilidade do então prefeito (Ronaldo César Lages Castelo Branco) sobre a execução financeira dos recursos a partir da emissão de cheques sem a devida comprovação das despesas.
14.	Ao discorrer, enfim, sobre a audiência de Francisco Morais da Silva e Francisco das Chagas do Carmo Júnior, a unidade técnica anotou que os então presidentes da câmara municipal não estariam sob a jurisdição do TCU, inviabilizando, portanto, a aplicação da multa prevista no art. 58, IV, da Lei n.º 8.443, de 1992, pois não teriam atuado na gestão de recursos federais, não lhes cabendo a responsabilidade de enviar as requeridas prestações de contas.
15.	Por essa linha, a unidade técnica assinalou a necessidade de pronta aplicação da referida multa em desfavor de José Alexandre Bacelar de Carvalho Sobrinho e Manoel de Jesus da Silva, como então prefeitos de Nossa Senhora dos Remédios - PI, diante do descumprimento da diligência realizada por meio do Ofício n.º 751/2016-TCU/Secex-PI (Peça 47) , de 13/7/2016, e do Ofício n.º 218/2017-TCU/Secex-PI (Peça 51) , de 4/4/2017, já que a referida multa prescindiria de prévia audiência, nos termos do art. 268, § 3º, do RITCU.
16.	Em face, aliás, desse malsinado descumprimento da referida diligência determinada pelo Ministro-Relator (Peça 45) , as cópias das prestações de contas para os exercícios de 2007 e 2010 teriam sido obtidas apenas após a realização da inspeção na prefeitura e na câmara municipal em sintonia com o Despacho acostado à Peça 58.
17.	Por esse prisma, após a análise final do feito, a unidade técnica pugnou pela rejeição das alegações de defesas oferecidas por José Francisco Carvalho Costa, Ronaldo César Lages Castelo Branco, Kassyus Klay Lages de Carvalho, Núbia dos Santos Queiroz Castelo Branco, Pedro Pereira Veras Filho e Rosânia da Silva para condená-los solidariamente ao pagamento do correspondente débito, além de aplicar a subjacente multa legal em desfavor, apenas, de Rosânia da Silva e Pedro Pereira Veras Filho diante da prescrição da pretensão punitiva do TCU para os demais responsáveis, sem prejuízo, todavia, da aplicação da multa prevista no art. 58, IV, da Lei n.º 8.443, de 1992, em desfavor de José Alexandre Bacelar de Carvalho Sobrinho e Manoel de Jesus da Silva, com a exclusão de Raimundo Paulo Silva e Carlos Alberto Fortes Couto na presente relação processual.
18.	O Parquet especial manifestou, por seu turno, a sua parcial anuência à aludida proposta da unidade técnica, tendo sugerido, todavia, o arquivamento, sem o julgamento de mérito, das contas de José Francisco Carvalho Costa, Ronaldo César Lages Castelo Branco, Kassyus Klay Lages de Carvalho e Núbia dos Santos Queiroz Castelo Branco diante da suposta prescrição da pretensão de ressarcimento pelo TCU.
19.	O TCU pode incorporar o parecer da unidade técnica a estas razões de decidir, sem prejuízo, todavia, de promover a exclusão da suposta responsabilidade de Francisco Morais da Silva e Francisco das Chagas do Carmo Júnior na presente relação processual diante, especificamente, da ausência do envio de notificação para o atendimento à diligência pelos aludidos responsáveis, e não do mero exercício da aludida função pública junto ao Legislativo municipal.
20.	Bem se vê que, em sintonia, entre outros, com os Acórdãos 3.898/2019, 4.997/2019, 3.995/2020 e 4.002/2020, da 2ª Câmara, a jurisprudência do TCU estaria firmada no sentido da pessoal responsabilidade do gestor pela comprovação da boa e regular aplicação dos recursos captados sob a custódia do poder público federal, submetendo todo aquele que arrecada, utiliza ou gerencia esses recursos públicos ao dever de demonstrar o correto emprego dos correspondentes valores, nos termos dos arts. 70, parágrafo único, e 37, caput, da Constituição de 1988 e do art. 93 do Decreto-Lei n.º 200, de 1967.
21.	Por esse ângulo, diante da ausência de elementos capazes de demonstrar a boa e regular aplicação dos recursos federais ante a ausência de efetiva demonstração do necessário nexo causal entre aludidos recursos federais aportados e os supostos dispêndios incorridos no âmbito das transferências do SUS na modalidade fundo a fundo a partir, por exemplo, dos saques na conta específica do fundo municipal de saúde e da ausência de correspondência entre os dispêndios efetuados por meio de cheques descontados na referida conta e os supostos comprovantes na prestação dos serviços, restou configurada a ofensa não só às regras legais, mas também aos princípios basilares da administração pública, já que, ao final e ao cabo, os responsáveis deixaram de prestar a devida satisfação à sociedade sobre o efetivo emprego dos recursos públicos postos à sua disposição, e, desse modo, restaria confirmada a presunção legal de dano ao erário em face do eventual desvio ou desperdício dos respectivos recursos federais, restando por aí adequada a proposta da unidade técnica no sentido da irregularidade das contas dos anunciados responsáveis para a subsequente condenação em débito, sem prejuízo da aplicação da multa em desfavor, apenas, de Rosânia da Silva e Pedro Pereira Veras Filho.
22.	Eis que subsistiria a suscitada prescrição da pretensão punitiva do TCU em favor, apenas, de José Francisco Carvalho Costa, Ronaldo César Lages Castelo Branco, Kassyus Klay Lages de Carvalho e Núbia dos Santos Queiroz Castelo Branco, pois, nos termos do Acórdão 1441/2016-TCU-Plenário, teria ocorrido o transcurso superior a dez anos entre a ordem para as citações no âmbito do TCU, em julho de 2019 (Peça 90) , e o último pagamento inerente às irregularidades praticadas pelos aludidos responsáveis, em 28/3/2008 (Peça 132, p. 20) .
23.	 Por meio do aludido Acórdão 1.441/2016 proferido na Sessão Extraordinária de 8/6/2016, o Plenário do TCU firmou o seu entendimento no sentido de que a prescrição da pretensão punitiva deve seguir a regra geral do prazo decenal, contado a partir do fato, em linha com o art. 205 do Código Civil brasileiro, interrompendo a contagem do aludido prazo com a ordem de citação, nos termos do art. 240, caput, da Lei n.º 13.105 (Código Processual Civil) , de 2015.
24.	Sem prejuízo, no entanto, do respeito a esse entendimento do TCU, deve ser reiterada a minha ressalva já registrada em vários outros julgados do Tribunal no sentido de que, na ausência de lei específica, o TCU não deveria aplicar qualquer prazo prescricional sobre a referida pretensão punitiva ou, então, na pior das hipóteses, o Tribunal deveria aplicar a regra prescricional fixada pela Lei n.º 9.873, de 1999, não só porque ela trata diretamente de prescrição no âmbito do direito administrativo sancionador, mas também porque, entre outras medidas, a aludida lei manda aplicar o prazo prescricional penal, quando a infração administrativa também configure crime, além de determinar expressamente que, diante de ilícito continuado ou permanente, a contagem do prazo deve iniciar a partir da cessação do aludido ilícito.
25.	A despeito, então, de registrar essa minha posição pessoal, o TCU deve deixar, apenas, de pugnar pela pronta aplicação da multa legal em desfavor de José Francisco Carvalho Costa, Ronaldo César Lages Castelo Branco, Kassyus Klay Lages de Carvalho e Núbia dos Santos Queiroz Castelo Branco a partir do entendimento fixado pelo aludido Acórdão 1441/2016-TCU-Plenário.
26.	Não subsistiria, de todo modo, a eventual necessidade de promover o retorno do presente processo para buscar a citação de outros eventuais responsáveis, estando esse entendimento, aliás, em plena sintonia com a jurisprudência fixada pelo TCU a partir, por exemplo, dos Acórdãos 4.002/2020 e 5.297/2013, da 2ª Câmara, e dos Acórdãos 1.170/2017 e 1.223/2015, do Plenário, já que a ausência dessa nova citação não resultaria em prejuízo à defesa dos atuais responsáveis, não só porque o presente processo já estaria em plenas condições de efetivo julgamento pelo TCU, mas também porque a solidariedade passiva seria legalmente erigida em favor do ente estatal credor, e não das eventuais pessoas privadas devedoras, podendo, se for o caso, os atuais condenados ajuizarem a superveniente ação regressiva em desfavor de outros eventuais responsáveis supostamente coobrigados.
27.	Contudo, como a malsinada irregularidade configuraria a eventual conduta dolosa no sentido de efetivamente facilitar, permitir ou concorrer para que pessoa física ou jurídica privada incorpore ou utilize, de forma indevida, rendas, verbas ou valores integrantes do acervo patrimonial da administração pública, sem a observância das formalidades legais ou regulamentares aplicáveis, resultando no eventual ilícito doloso de improbidade administrativa causador do aludido prejuízo ao erário, nos termos da Lei n.º 8.429, de 1992, com as alterações promovidas pela Lei n.º 14.230, de 2021, a suposta prescrição da ação de ressarcimento ao erário não subsistiria, estando esse entendimento em plena consonância com a jurisprudência fixada pelo STF no bojo do RE 852.475-SP, com o trânsito em julgado a partir de 6/12/2019, diante da Tese de Repercussão Geral n.º 897 no sentido de que "São imprescritíveis as ações de ressarcimento ao erário fundadas na prática de ato doloso tipificado na Lei de Improbidade Administrativa".
28.	O TCU deve julgar irregulares, portanto, as contas de José Francisco Carvalho Costa, Ronaldo César Lages Castelo Branco, Kassyus Klay Lages de Carvalho, Núbia dos Santos Queiroz Castelo Branco, Pedro Pereira Veras Filho e Rosânia da Silva para condená-los, solidariamente, ao pagamento do anunciado débito, aplicando a multa prevista no art. 57 da Lei n.º 8.443, de 1992, em desfavor aí, apenas, de Pedro Pereira Veras Filho e Rosânia da Silva, sem prejuízo todavia, de aplicar a multa prevista no art. 58, IV, da Lei n.º 8.443, de 1992, em desfavor de José Alexandre Bacelar de Carvalho Sobrinho e Manoel de Jesus da Silva, promovendo a exclusão de Raimundo Paulo Silva, Carlos Alberto Fortes Couto, Francisco Morais da Silva e Francisco das Chagas do Carmo Júnior na presente relação processual.
Ante o exposto, pugno pela prolação do Acórdão ora submetido a este Colegiado.
TCU, Sala das Sessões, em 23 de novembro de 2021.
Ministro-Substituto ANDRÉ LUÍS DE CARVALHO 
Relator